【裁判字號】    95,建,16
【裁判日期】    981016
【裁判案由】    給付工程款
【裁判全文】
臺灣臺南地方法院民事判決               95年度建字第16號
原      告  亦慶營造有限公司
法定代理人  戊○○
訴訟代理人  乙○○
            王正宏律師
被      告  交通部公路總局西部濱海公路南區臨時工程處
法定代理人  丁○○
訴訟代理人  甲○○
            蔡弘琳律師
            蔡進欽律師
            蘇正信律師
上列當事人間因給付工程款事件，本院判決如下：
    主  文
被告應給付原告新台幣壹仟捌佰零伍萬肆仟參佰陸拾捌元，及自
起訴狀繕本送達翌日起至清償日止按周年利率百分之五計算之利
息。
原告其餘之訴駁回。
訴訟費由新台幣壹佰零伍萬壹仟貳佰陸拾壹元，由被告負擔其中
貳拾肆萬零貳佰零壹元，其餘由原告負擔。
本判決於原告以新台幣陸佰零壹萬捌仟壹佰貳拾貳元供擔保後，
得假執行。若被告於執行標的物拍定、變賣前，以新台幣壹仟捌
佰零伍萬肆仟參佰陸拾捌元為原告預供擔保，得免為假執行。
原告其餘假執行之聲請駁回。
    事  實
壹、程序部分：
一、按訴狀送達後，原告不得將訴變更或追加他訴，但擴張或減
    縮應受判決事項之聲明者，不在此限，民事訴訟法第255 條
    第1項第3款定有明文。本件原告起訴之聲明第一項原請求「
    被告應給付原告新臺幣（下同）新台幣1億2072萬3841元正
    ，及自起訴狀繕本送達翌日起至清償日止按年息百分之5計
    算之利息。」；嗣於本院審理中縮減其訴之聲明第一項為「
    被告應給付原告1億1010萬2458元，及自起訴狀繕本送達翌
    日起至清償日止按年息百分之5計算之利息」，其中就(一)173
    線交流道段物價差異成本之損失810萬952元及(二)水泥訂金利
    息損失225萬2775元，不向被告請求；(三)保證金之利息損失
    改以實際上之利息損失與銀行保證手續費之損失共計114萬
    1385元（見原告民事準備五狀）。經核上開原告就金額部分
    所為訴之變更，係減縮應受判決事項之聲明，按諸上揭規定
    ，應予准許，合先敘明。
二、按法定代理人之代理權消滅者，訴訟程序在有法定代理人或
    取得訴訟能力之本人承受訴訟前當然停止；又第168條至第
    172條前條所定之承受訴訟人，於得為承受時，應即為承受
    之聲明，民事訴訟法第170條、第175條第1項分別定有明文
    。查被告之法定代理人自98年1月23日起由丁○○任之，並
    依法具狀承受訴訟，附此敘明。
貳、實體部分：
甲、原告起訴主張：
一、聲明：求為判決：(一)被告應給付原告1億1010萬2458元，及
    自起訴狀繕本送達翌日起至清償日止按年息百分之五計算之
    利息。(二)訴訟費由被告負擔。(三)原告願供擔保，請准宣告假
    執行。
二、陳述：
(一)、緣原告於民國90年7月30日與被告簽約，承包「西濱快速公
    路WH77～WH78標（298K+000～305K+750）八棟寮至九塊厝段
    側車道工程」（以下簡稱本工程）於90年8月6日開工，原訂
    工程期限780日曆天預定於92年9月24日完工，後因開工後，
    業經土地尚未全部取得、業主變更設計事及人力不可抗拒而
    影響工期等因素，歷經九次工期展延，共計准展延天數為
    429天（實際完工期限：1209日曆天），預定完工期限延於
    93年11月27日，本工程業依合約期限內於93年11月16日竣工
    ，民國94年5月10日業經被告驗收合格，合先敘明。
(二)、查本件系爭西濱快速公路WH77～WH78標（298K+000～305K+7
    50）八棟寮至九塊厝段側車道工程，主要分為七股溪橋段、
    298K～301 K、302 K+200～305K+750三大部分，其中302K+2
    00～305K+750因業主單位遲未完成地上物查估補償作業，原
    告根本無從進場施做；另外，在298K～302K+200區段因尚有
    漁作物養殖之區段，亦無法施工，至於七股溪橋段部分，則
    因計畫變更工程，所以自民國91年11月14日起辦理停工，至
    接奉被告於民國92年10月20日通知七股溪橋路段擬從原契約
    減帳事，共計歷經三四０天。正由於上開不可歸責於原告之
    事由，造成工程無法如期進行，被告亦准九次工期展延，共
    計准展延天數為429天，超過原訂工程期限780日曆天工期的
    百分之五十，此等可歸責於被告之延展工期情事已經造成原
    告之損失，而且，被告將佔總工程金額達百分之三十的七股
    溪橋段工程予以變更減除，除直接造成原告可預期利益之損
    失外，亦造成原告施工上之動線之，改變而造成施工成本之
    增加。又本件工程在施做過程中亦有部分涉及工程變更以及
    計算數量上之問題，雙方經多次協商均無法達成協議，故不
    得不提起本件訴訟。
(三)、系爭延長工期增加之工程管理費用：
  1.按兩造工程契約雖對於可歸責於業主事由導致之工期延長，
    而因此造成承攬廠商損失之情事未有具體規範，但依公共工
    程委員會所定之契約範本第21條第10項規定，只要是非可歸
    責於廠商之事由導致部分或全部停工即應補償因停工所生之
    必要費用，公共工程委員會之申訴決定亦均採此見解。再者
    ，依民法第227條之2規定契約成立，情事變更，非當時所得
    預料，而依其原有效果顯失公平者，當事人得聲請法院增、
    減其給付或變更其他原有之效果。參酌台北地方法院91年度
    重訴字第1282號民事判決理由要旨「按契約成立後，情事變
    更，非當時所得預料，而依其原有效果顯失公平者，當事人
    得聲請法院增減其給付或變更其他原有之效果，民法第227
    條之2第1項定有明文，此項規定，依民法債編施行法第15條
    之規定，於民法債編修正前發生之債，亦適用之。而民事訴
    訟法第397條第1項亦有相同規定。本件系爭工程係因曾辦理
    六次變更設計，及被告之他標（空調、水電及共同管道）承
    包商施工延誤，暨被告未依約按時實施交通改道，致原告無
    法依原訂時程進場乃發生工期展延計七百零六日之結果，為
    兩造所不爭執。而查工期展延長達七百零六日，幾與原約定
    工期七百五十日相同，依一般常情，絕非兩造訂約時所得預
    料。而依一般經驗法則，承攬人在工程工期展延期間，不論
    是待工期間或動工期間，均仍需投入相當之人力、物力及時
    間，暨因而支出機器主張其因工程工期展延致有增加施工成
    本及費用等語，與一般經驗法則相符，自為可取。原告既因
    展延工期而有增加施工成本及費用，則如仍限制其僅得依契
    約約定請求給付，自顯失公平，故原告請求被告就其因而所
    增加施工成本及費用部分，於合約約定外，再為增加給付，
    揆諸上開規定，洵屬有據，應予准許。」亦肯認不可預期之
    工程展延所造成承包廠商增加施工成本與費用部分，承包廠
    商當得依上開法條主張增加給付。
  2.按契約成立後，情事變更，非當時所得預料，而依其原有效
    果顯失公平者，當事人得聲請法院增、減其給付或變更其他
    原有之效果，民法第227條之2規定訂有明文。本件工程因可
    歸責於被告之事由導致工程展延工期，造成原告增加施工成
    本以及其他損失，原告自得依上開規定請求給付原告增加成
    本及損失之部分。
  (1)依兩造工程契約：「1.01施工說明書總則4.工程用地4.1凡
    工程所使用之土地，由本局於該工程開工前提供之．．．．
    」云，由此可稽，土地取得為被告應辦理之事項，然因原告
    於開工之初即發現無法進入工地現場進行測量，更遑論進場
    施做。
  (2)本工程因土地尚未全部取得，除造成本工程無法全面施工，
    迫使工程只能採跳躍式施作，未能按原訂施工計劃順序執行
    ，爰此，不但造成人力、物力之浪費，且又於民國九11年、
    92年間，本工程因七股溪橋變更景觀橋及一七三線交流道工
    程兩案局部停工事，無法工進，工期乃不得不一再展延，造
    成原告嚴重損失。
  3.本工程被告已同意展延工期，共計四二九天日曆天，展延工
    期之原因是因土地遲延交付及七股溪橋樑路段變更景觀橋案
    從原契約變更減帳事等不可歸責於原告之事由。而展延工期
    之日數多達原合約工程日數的百分之五十五，更非原告於訂
    約時所得預料，故爰依工程合約第九條：工程變更內容之約
    定、民法第二百27條之二情事變更原則之規定及國內相關實
    務案例、國際慣例，請求被告對於原告上開增加支出之金額
    為增加給付。
  4.依照台灣省土木技師公會96年11月16日之鑑定結果，亦認為
    本案展延工期期間，相關管理事項皆須正常運作，故此一展
    延工期勢將造成包商管理費之額外支出，同時亦認為展延工
    期429日曆天，天災等不可抗力所造成導致展延工期13日曆
    天，其餘416天均為可歸責於業主之因素，所以，承包商與
    業主各自應負擔之風險比例為13：416，鑑定單位認為須依
    據承包商實際因工期展延，導致額外增加之管理費用，基於
    衡平原則而予合理補償。並列出員工薪資、電話、郵資、車
    輛油料及工地設備等項支出作為參考，可列入管理費用之計
    算。
  5.原告依照台灣省土木技師公會96年11月16日之鑑定意見所指
    示之項目進行整理增加之管理費用明細，以整個月份之支出
    作為單位，然後再依照各該月份中所延展之天數進行比例計
    算，提出原證物57號之憑證與數據。由於被告有針對非開具
    統一發票之收據提出質疑，由於該部分之金額甚低，為避免
    傳訊證人到庭浪費司法資源，故有關被告就該未開具統一發
    票之收據之抗辯，原告同意扣除，故重新計算後之結果如下：
  (1)就90.9.18、9.19、9.27（共3日）展延部分：
    90年9月管理費用支出733,382元
    733382×3/30＝73,338元
    故本次展延工期3日之管理費用支出73,338元。
  (2)就 90.12.15-91.6.24（共192日）展延部分：
    a.90年12月管理費用支出918,362元
      918362×17/31＝503,617元（12.15-12.31）
    b.91年1月份管理費用支出1,000,389元
    c.91年2月份管理費用支出792,277元
    d.91年3月份管理費用支出835,161元
    e.91年4月份管理費用支出923,219元
    f.91年5月份管理費用支出987,887元
    g.91年6月份管理費用支出816,806元
       816,806×24/30＝653,445元（6.1-6.24）
    故本次工期展延192日之管理費用支出5,695,995元。
  (3)就 91.7.9-91.7.12（共4日）展延部分：
    91年7月管理費用支出932,256元
    932,256×4/31＝120,291元
    故本次工期展延4日之管理費用支出120,291元。
  (4)就 92.8.4（共1日）展延部分：
    92年8月份管理費用支出891,275元
    891,275×1/31＝28,750元
    故本次工期展延1日之管理費用支出28,750元
  (5)就 92.8.19-93.3.24（共184日）展延部分：
    92年8月份管理費用支出891,275元
    891,275×13/31＝373,760元（8.19-8.31）
    92年9月份管理費用支出947,731元
    92年10月份管理費用支出795,912元
    92年11月份管理費用支出829,463元
    92年12月份管理費用支出796,054元
    93年1月份管理費用支出772,983元
    93年2月份管理費用支出732,056元
    93年3月份管理費用支出728,957元
    728,957×24/31＝564,354元（93.3.1-96.3.24）
    故本次延展工期184日之管理費用支出5,812,313元。
  (6)就93.7.2-93.7.4（共3日）展延部分：
    93年7月份管理費用支出614,511元
    614,511元×3/31＝59,469元（93.7.2-7.4）
    故本次展延工期3日之管理費用支出59,469元。
  (7)就93.10.16-93.11.27（共43日）展延部分：
    93年10月份管理費用支出566,773元
    566,773×16/31＝292,528元（10.1-10.16）
    93年11月份管理費用支出579,248元
    579,248元×27/30＝521,323元（11.1-11.27）
    故本次展延工期43日之管理費用支出813,851元
  (8)總計上開各次展延工期期間之管理費用支出，總金額合計為
    新台幣12,604,007元。
  (9)原告起訴時請求因延展工期所導致增加之管理費用共計新台
    幣24,836,691元，雖目前僅能具體舉證之金額為12,604,007
    元，唯中間之差額仍請鈞院能惠予審酌。
(四)、系爭因可歸責於被告之因素，所發生七股溪橋段工程停工達
    六個月以上並且最後亦減除未做，原告以現金繳納差額保証
    金及履約保証金應部分退還卻未能退還所應核實補償之利息
    損失：
  1.按本工程契約附件：「交通部公路總局工程投標須知及附件
    第四十二條：「契約簽訂後因本局原因延誤達六個月未能開
    工者，或開工後因本局原因致全部工程停工一次連續達六個
    月者，按下列規定辦理．．．。」（一）．．．其所受損害
    得檢具體証明資料請求本局核實補償．．．３．凡以現金繳
    納差額保証金及履約保証金者，依週年利率百分之五計算之
    利息，計息起迄時間以訂約日起，計息至解約日為止」。
  2.唯本工程兩造系爭工程契約未明定部份暫停履約情形，被告
    機關得否依該部份比例退還依該部份所占契約金額比例計算
    之履約保証金，為此，本公司於民國92年5月26日向「行政
    院公共工程委員會」傳真信件表單內容已將被告質疑之問題
    請求釋示，並獲回覆，其內容如下：「．．．。二、來函主
    旨所詢疑義，如係因不可歸責於廠商之事由致部份暫停履約
    ，機關提前發還依該部份所佔契約金額比率計算之履約保証
    金，尚無不可。．．．。」云。
  3.又依兩造契約第十五條第一項規定因甲方（即被告）認為工
    程有終止之必要時，得終止契約全部或一部份，乙方（即原
    告）接到甲方通知後，應立即停工並負責遣散工人，其已完
    成工程及已進場材料，由甲方核實給價，倘因此而使乙方蒙
    受損害時，乙方得檢附具體資料，請求甲方核實補償。再依
    民法第511條規定「工作未完成前，定作人得隨時終止契約
    。但應賠償承攬人因契約終止而生之損害」。
  4.爰此，本件工程契約發包後，因可歸責於被告之因素進行變
    更設計，減除七股溪橋段部分（占本工程契約比例百分之三
    十）之工程，被告明知已要減除七股溪橋段工程，因此命原
    告停工長達三百餘日，卻又不退還履約保證金。最後，亦終
    止該部分之工程契約，被告部分終止契約，所以，依上開規
    定，原告自有權請求損失賠償。按該七股溪橋停工路段所佔
    工程金額為新台幣：貳億陸仟肆佰參拾壹萬壹仟伍佰壹拾元
    正，換算本工程之履約保証金金額為新台幣：參仟壹佰柒拾
    壹萬柒仟參佰捌拾壹元正，本路段自民國91年11月14日業奉
    被告同意局部停工在案，至民國92年10月2日在被告確定完
    全減除終止施作該七股溪橋段部分工程後，始獲被告同意退
    還該局部停工路段之履約保証金，共計三二二天，原告以實
    際上之利息損失與銀行保證手續費之損失計114萬1385元。
(五)、因七股溪橋路段變更設計減除不作所造成原告損失，需核補
    原告印花稅、箱型樑模版及運距增加產生之成本：
  1.依兩造契約第十五條第一項規定因甲方（即被告）認為工程
    有終止之必要時，得終止契約全部或一部份，乙方（即原告
    ）接到甲方通知後，應立即停工並負責遣散工人，其已完成
    工程及已進場材料，由甲方核實給價，倘因此而使乙方蒙受
    損害時，乙方得檢附具體資料，請求甲方核實補償。再依民
    法第511條規定「工作未完成前，定作人得隨時終止契約。
    但應賠償承攬人因契約終止而生之損害」。
  2.被告將上開「（STA301K＋510～302K+811.65）含橋工及路
    工工程段」，從原先的局部停工，最後做成變更設計減除不
    作之決定，在法律效果上已經屬於對原告為部分終止契約之
    行為，兩造對此亦不爭執，因此，依上開法條規定，被告雖
    有終止契約之權限，但若因此造成原告損失者，依法當應負
    起損害賠償責任。
  3.印花稅：貳拾伍萬壹仟柒佰貳拾伍元。
    此部分屬於原告因工程契約之簽訂作業而支出，且印花稅是
    依照承攬金額進行課徵，現卻因可歸責於被告造成部分終止
    無法施作，此損失當是因為被告終止契約所造成。本段減帳
    金額為新台幣：貳億陸仟肆佰參拾壹萬壹仟伍佰壹拾元正，
    扣除發票稅金後為新台幣：貳億伍仟壹佰柒拾貳萬伍仟貳佰
    肆拾捌元正，計算核計印花稅金為新台幣：貳拾伍萬壹仟柒
    佰貳拾伍元正（印花稅稅率係按承攬金額的千分之一計算）
    ，被告對於該印花稅金額於95年7月3日之筆錄中已表示並不
    爭執。又被告雖抗辯依契約第九條規定，其不需賠償云云，
    然查，該條規定是有關工程變更之處理，本項請求則是因為
    契約終止所產生之損害賠償，蓋工程契約第15條有針對契約
    部分終止之情形加以規定，故被告之抗辯並無理由。
  4.箱型樑模版損失：
    (1)從工程詳細價目表：甲一12場鑄箱型樑鋼模製作及裝拆以
      及該甲一12工項的單價分析表，可以看出箱型樑鋼模的成
      本是以77跨箱型樑之數量進行攤提計價。
    (2)依工程詳細價目表：甲一12場鑄箱型樑鋼模製作，數量
      為：29,879m2*158元/m2=4,720,882元，換言之，要施做
      原設計77跨箱型樑所需支出之模版費用成本為4,720,882
      元，原告不論是本身評估先行製作的兩副箱型樑模，以及
      之後在92年5月19日召開工地會議，會中被告工程課要求
      原告應再增加機具及人力進場施做，原告乃同意再增加一
      套模版。足證該3套箱型樑模版均是施工所必須，換言之
      ，原告所製作的三套箱型樑模版均是在施做77跨箱型樑之
      前提下所為之施工支出。
    (3)原告製作每套箱型樑模花費為：1,514,827元，三套為4,
      544,481元，與本工項之總金額4,720,882元，僅相差176
      401元，顯見原告施做三套箱型樑模已足夠施做契約原設
      計的77跨箱型樑。
    (4)豈料，被告在5個月後即於民國92年10月20日通知原告七
      股溪橋路段擬從原契約減除不作，部分終止。今被告既然
      部分終止契約，而且是以23跨已完成的箱型樑面積來計算
      箱型樑模版之成本費用給原告，顯然已經造成原告之損失
      。蓋結算明細表該工程項目結算結果數量為：9078m2（即
      箱型樑灌製完成之數量）＊158（元/m2）=1,434,324元，
      根本連原告為履約所準備之三套箱型樑模成本4,544,481
      元都還不夠，換言之，原告基於履約準備所支出之三套箱
      型樑模成本4,544,481元，已經因為被告將原設計77跨箱
      型樑減除僅剩23跨箱型樑，所以，導致原告連該箱型樑之
      模版成本都無法回收，因此，原告當可依前開契約第15條
      第1項及民法第511條規定請求因契約終止而生之損害3,11
      0,157元。
    (5)按臺灣省土木技師公會之鑑定報告稱：依據本件工程工程
      預算書計算得知原工程預算書系採用27次之翻模次數作為
      計算基準，故本案箱型樑鋼模至少需要27次之翻模，方能
      攤提原預算中鋼模之材料與製作成本。而且，亦認為考量
      每一橋跨單元所需之施工時間為27日曆天，及一套鋼模最
      多使用次數為27次，則77跨橋樑至少需要3套鋼模，以符
      合鋼模翻模次數之限制並方能於契約期限內完成本案工程
      。足證原告之主張確屬可採。
    (6)末查，就每套鋼模之成本部分，鑑定單位認為每套鋼模之
      成本為新台幣836,916元，與原告所主張之每套鋼模費用
      為1,514,827元稍有落差，但原告亦對鑑定意見予以尊重
      。是以，若以鑑定單位每套鋼模之成本為新台幣836,916
      元且每套可使用27次來計算，被告將原本要施做之77跨橋
      樑減縮成僅有23跨，換言之，將原本需要3套鋼模才能完
      成之工作，變成只需要一套鋼模就可以完成的工作，導致
      原告額外增加了二套鋼模之成本即1,673,832元，就此部
      分之損失既然是因為被告終止契約所導致，原告當可向被
      告請求賠償。
    (7)原告起訴時請求箱型樑模版損失共計新台幣3,110,157 元
      ，雖目前依照鑑定結果之意見加以計算，原告所得請求之
      金額減少為1,673,832元，唯中間之差額仍請鈞院能惠予
      審酌。
  5.因七股溪橋減除不作導致運距增加產生之成本：
    (1)七股溪橋段是主要要徑工程，所以，依契約原設計之施工
      先後順序，七股溪橋既屬要徑當優先施作，一旦進行施作
      即可聯絡工區南北運輸動線。嗣因七股溪橋從停工到減除
      不作，被告部分終止契約之結果，造成原告變更施工網狀
      圖，變更施工要徑，因此，造成工區內之土方運輸路線必
      須繞道而行。
    (2)工區○○○○路線均須經被告同意，有會議記錄可稽。工
      區○○○路線繞道之事實確實與七股溪橋減除不作有明顯
      之因果關係存在（此從前開原證物47號之會議記錄均有提
      及是因為七股溪橋局部停工所導致即可得證），對於此一
      部分終止契約造成原告成本增加之損失，被告當應賠償之
      。蓋七股溪橋段是原設計之要徑工程，會遭減除不作，非
      原告所能預料，工區○○○路線的變更是不得不之調整，
      並非原告工程風險控制之範圍。
    (3)臺灣省土木技師公會之鑑定意見亦認為「依據施工網狀圖
      ，可看出施工動線順序是由南往北」「施工動線順序是由
      南往北，故勢必須經由七股溪施工便橋，方能符合施工動
      線，以進行七股溪橋北側301K＋748~298K＋000之路段施
      作」，鑑定單位並認為「宜由原監造單位依當時承包商實
      際運輸路徑計算增加之運距，給予承包商合理之補償」。
    (4)原告以PAPAGO軟體測量出以繞行台十七線省道及176線進
      入工區之路徑距離為13.4公里，與原告依照契約設計之原
      規劃運輸路徑8.465公里相比較，二者之運輸路徑相差
      4.94公里。且被告於97年10月20日言詞辯論筆錄中對於原
      告於97年10 月20日民事陳報狀所提出之計算式並不爭執
      ，是以，依照原告於前開陳報狀中之計算方式可以得出因
      運距增加所增加運輸費用之單價為每立方米土方之運費
      49.3元，總計因運距增加所增加之運費成本為新台幣
      17,227,983元。又原告起訴時就增加運費部分之請求金額
      為48,573,828元，是以，就起訴金額與經詳細計算後之金
      額即17,227,983元，二者金額有落差部分，則請鈞院斟酌。
    (5)另外，被告所抗辯有關借土計畫是原告所提出云云，查所
      謂的借土計畫書是指原告變更借土區，到更遠的地區取土
      ，所以，對於工區外借土運距之增加費用，當然是由原告
      自行吸收。但此與本案所系爭工區○○○道運輸之成本增
      加係屬二事，不可混為一談。
(六)、關於原告已施作，但被告未計價給付，然依照實作實算原則
    應予計價之部分：
  1.水中支撐施做部分：
    (1)原設計圖說僅有地面支撐工法，但不符合跨河建造物之施
      工規範，被告曾要求原告要將水中支撐部分併入施工計畫
      書中，而原告也在箱型樑施工計畫書增加水中支撐之設計
      ，被告也審核通過。足證雙方對於水中支撐列入變更設計
      之範圍內已經達成合意。
    (2)民國92.1.1原告檢送箱型樑施工計畫書時，即於函文說明
      欄中表示「另水中支撐，礙於現有法令，水中內不得回填
      土方阻礙現航道之規定，將另行採用其他方式施作。唯查
      ，該項支撐費用並未列入本工程合約之工程項目及施工圖
      說內，請貴段詳查並准予變更追加該項支撐費用」（原證
      物31號）。被告在92.1.22回文中表示要求原告將「水中
      支撐部分請併入」施工計畫中，顯見被告已有要求原告變
      更設計之具體行為。
    (3)原告在之後所送出之箱型樑施工計畫書第二版及第三版部
      分，均有將水中支撐列入施作工法及項目，並且將進行水
      中支撐所需之H型鋼筋數量與進行地面（陸面）支撐之鋼
      質支撐數量予以分別規劃與計算，被告對該施工計畫書均
      予核定，並對原告上開施工方法之設計與鋼筋數量均予審
      查通過。實際施工情形有庭呈照片可證。
    (4)臺灣省土木技師公會之鑑定意見亦認為：水中支撐必須先
      行架設地面下肢水中支撐材，再依據陸地支撐之方式架設
      上水中支撐構材。故水中支撐施工費用較高。二者施工程
      序有異，而且施工成本亦不同，故應分別計價。鑑定意見
      更具體指出水中支撐之施做費用，每平方公尺之單價以八
      百元計算，尚屬合理。
    (5)由於本工程契約並無此項目單價，原告僅以發包給協力廠
      商之單價進行請求，經計算應增加之工程款合計為新台幣
      ：肆佰陸萬參仟陸佰捌拾元正（計算式：2,390.4m2*1,
      700元/m2=4,063,680元）。若以鑑定單位所認定之合理單
      價係以每平方公尺800元計算，則計價金額為1,912,320元。
  2.工程項目甲四７、借土填方及滾壓之契約單價與實際之差異
    費用：
    (1)依據民法第490及491條規定以及工程慣例中「擬制變更原
      則」為請求之依據。
    (2)依行政院公共工程委員會之『公共工程施工綱要規範』所
      記載，在第一篇緒論，第三點「如何做好工程估價工作」
      的第三小點清楚說明了「一般最常用之脹縮係數如下：
      1.土方：1B.M3自然方經開挖後約脹為1.25L.M3之鬆方運
      輸量，而經滾壓後則縮為0.9C.M3之壓實方。……4.級配
      料：1C.M3壓實方之級配料約需1.3L.M3~1.4L.M3 之鬆方
      材料。」（原證物42號）
    (3)然而，在本件契約中土方的壓縮比為1.1，但是，碎石級
      配的壓縮比卻是1.25（原證物35號），因此，土方壓縮比
      僅1.1，明顯有誤。原告實際施做併陳報給被告核備確認
      之土方壓縮比亦為一般情形即1.25左右，因此，原告請求
      更正錯誤之設計係數，依實作實算進行計價給付。
    (4)臺灣省土木技師公會之鑑定意見亦認為：土方壓縮比採
      1.10，明顯不足，依合約精神應不能調整此壓縮比，至於
      是否採用衡平原則，則宜由大院進行判定。換言之，本項
      應依照衡平原則調整之。
    (5)綜上分析；查閱本工程工程結算明細表該工程項目結算數
      量為：760,499m3，經計算應增加之工程款合計金額為：
      新台幣：貳仟壹佰肆拾肆萬陸仟柒拾貳元正（計算式：
      760,499m3*28.2元/m3=21,446,072元）
  3.工程項目甲二36、施工臨時便橋，契約項目中已編列但卻未
    依原契約之設計預算書數量核實給付：
    (1)原告依據契約設計圖說進行施做，依契約實作實算原則以
      及契約第八條估驗付款規定、民法第490、505條規定，原
      告既有施做且本工程已經驗收完工，被告自應計價付款。
    (2)本件工程之設計公司中華顧問工程公司在90年1月所提出
      的設計數量計算書雜項部分「工程數量計算表」，有記載
      「施工便橋7m寬」。
    (3)設計公司中華顧問工程司之施工便橋設計圖說ST-21，施
      工便橋的設計寬度也是七米寬，而且該圖說上有關便橋設
      計說明亦記載「圖示施工便橋型鋼規格及主要構件僅供參
      考，承包商可依採購之鋼製成品，選擇適當型鋼規格，但
      斷面尺寸及強度不得小於圖示之規格；施工前承包商並應
      提送詳細之相關圖說及計算書經工地工程司核可後方可施
      工」。顯見七米寬度是不可以縮減的。原告送交被告審查
      的施工計畫書也是一樣按規定設計七米寬度進行設計。
    (4)所以原告施工臨時便橋既然是依照圖說設計的七米寬度進
      行施做，依照實作實算原則，被告即應計價付款。
    (5)臺灣省土木技師公會鑑定結果亦認為：施工便橋7m寬應指
      原設計單位編製預算之數量計算基準；本合約施工圖ST-2
      1所標示之便橋斷面與原告所提出經被告核准之「鋼便橋
      施工計畫（第五版）」之便橋斷面尺寸二者是相同，同時
      認定依據原設計單位編製預算之數量計算基準，施工便橋
      應採七公尺寬度計價，以符原預算編製之精神；另依施工
      補充說明第22條規定其審查意見及答覆表之相關內容，應
      視為契約之ㄧ部分。是以，鑑定結果肯認原告所主張應以
      七公尺寬度計價。
    (6)是故，原結算數量應依原設計預算書計算方式改為7m寬來
      計價鋼便橋，不足部份為：578.1m2（計算式：4,041.1m2
      -3,463m2=578.1m2），經核算需核補費用為新台幣參佰壹
      萬壹仟玖佰壹元正。（計算式：578.1m2*5210元／m2=3,
      011,901元）。
  4.工程項目甲二37、施工臨時便道未依原契約設計採實作實算
    計價：
   (1)查施工項目甲二37既有施工臨時便道之設計，原告依照實
     作實算原則進行計價請求，有契約之依據。工程項目數量
     會超過原契約設計預算書之數量，其原由乃因原設計預算
     書施工便道僅規劃一條，而因本工程主要施工結構物均位
     於路權兩側，是故原告施製作鋼便橋施工計劃書時即因工
     需，規劃便道於兩側，寬度為7m，且已奉被告同意核備，
     是故該工程項目超出原契約數量；乃屬必然，原告也於施
     工期間歷次提出，並要求變更設計，核實給付。
   (2)原告送交被告審核通過的施工計畫書亦有針對施工便道說
     明需配合施工臨時便橋施設七米寬度兩條施工便道作為引
     道。
   (3)設計單位「中華顧問工程司」91.04.09中91-SB-161號函回
     覆有關甲二37、施工臨時便道及計價標準，在該函文說明
     三即指出「有關承包商要求施工便橋前後引道之施工便道
     費用，除非貴段所核准之施工便橋前後引道之位置，恰位
     於不回填之路段，否則依單價補充說明之規定應不另給付
     施工便道費」，本件施工便道既不需要再回填，當應計價。
   (4)按本契約實作實算原則，在單價不變的情形下，契約數量
     是必須依照實際施做數量進行計算，所以，契約數量是可
     以變動的，而被告基於預算控管的考量而不願付款，已經
     違反契約實作實算的規定。更何況，原告即承包商所提送
     之鋼便橋施工計畫書內記載施作兩側施工臨時便橋及其引
     道，以及在結算書數量中，被告對施工便橋亦就兩側便橋
     均予計價（僅爭執橋寬寬度係六米或七米），被告當不得
     僅因實作數量已超出合約數量，就拒絕原告請求施作下山
     子溪便橋段之引道費用。
   (5)臺灣省土木技師公會鑑定結果亦認為：施工計畫書中已經
     併含施工便道平面位置圖，且經審查通過，為契約之ㄧ部
     份。若本件合約是採實作實算方式計價者則應依臨時便道
     之實做數量結算，不可因承包商所施作之數量超過合約數
     量而不予計價付款。本合約並無實作數量最多至合約數量
     之規定，本件工程合約若為實作實算方式計價，則應以實
     際施作數量結算之。橋寬六公尺以七公尺引道相接，或橋
     寬七公尺以七公尺引道相接，因皆符合最小5.5公尺規定，
     無相接不合理之問題。若考量需於便道上進行會車，則需
     施設七公尺寬度之引道方為足夠。是以，鑑定結果亦認為
     引道之寬度以七公尺為適當。
   (6)原告依契約規定進行核算數量，合計被告需再給付數量為
     ：280m*7m=1960m2（見原証物27），經核算被告應核補該
     項金額為新台幣壹佰貳拾玖萬參仟陸佰元正（計算式：196
     0m2*660元／m2=1,293,600元）。
(七)、因法令限制導致工法變更所增加之施工項目即下山子溪施工
    構台部分：
  1.民國92年3月3日經濟部制訂了「跨河建造物設置審核要點」
    ，在該審核要點第十三條規定要求跨河建造物施設時，為暢
    通水流維護河防安全，有施工方式之限制，在汛期中橫跨河
    川排列之場撐支撐架其淨間距不得小於十公尺，在非汛期不
    得小於八公尺。原契約僅是設計地面支撐工法，但因跨河建
    造物設置審核要點，要求不得阻斷河道，而必須以水中支撐
    之方式進行施工。換言之，不得以原設計填土阻斷河道之方
    式進行施工，而必須改以場撐支撐之方式進行。
  2.因山子溪段施設橋墩基樁，而橋墩所座落之位置又是在河道
    中心附近，然被告並未徵收河道鄰地作為改變河道之準備，
    所以，基於水利法規之要求，改用水中支撐之施工是勢在必
    行。原告於民國91年11月15日向被告提出下山溪施工構台詳
    圖及計算書供被告審查，並辦理變更追加，且於民國92年12
    月17日構台施作完成後，向被告提出申請查驗，詎料被告以
    未經審查通過，拒絕查驗，期間被告將原告91年11月15日提
    出之施工構台詳圖及計算書恣意不加審查至竣工也未見有回
    覆審查意見，後因被告拒絕查驗，原告於民國91年12月26日
    函備忘錄將已竣工之構台竣工圖、照片、施工數量提供被告
    ，並請被告據以辦理變更設計及計價。
  3.臺灣省土木技師公會之鑑定意見亦認為：就被告陳報予台南
    縣政府之下山子溪水理分析為判斷基準，河道若不進行改道
    ，則應採用施工構台方式進行橋墩施作。然查，本件河道若
    要改道，就PNA5橋墩之施作，必須事先徵收鄰地，否則即無
    從改道，然業主即被告並未徵收鄰地，故原告當無從進行河
    道之改道，僅能採用施工構台方式進行橋墩施作。
  4.末就，請求金額計算方面，臺灣省土木技師公會鑑定每平方
    公尺合理的施作費用經計算為新台幣6,466元，查施工構台
    因所承受載重較鋼便橋高其單價也較施工便橋高，然原告於
    民國91年函文被告時即希望以現有之施工臨時便橋即每平方
    公尺5210元來辦理計價，爰此，本諸兩造雙方誠信及公平原
    則，原告仍以原先請求之單價來進行計算請求，核計該項應
    核補金額為新台幣：貳佰參拾捌萬參仟肆佰壹拾玖元正。（
    計算式：457.47m2*5210元／m2=2,383,419元）。
三、提出證據：工程契約條文影本、營繕工程結算書影本公共工
    程委員會所頒佈之工程契約範本、公共工程委員會申訴決定
    要旨、台北地院91年度重訴字第1282號判決影本、交通部公
    路總局公路工程施工說明書影本管理費增加給付名細表、一
    七三線局部停工函文、切除不做，並依現況結案函影本一七
    三線因局部停工，造成原契約單價偏低，要求變更設計函文
    影本、一七三線工程盈虧比較表、水泥已開立票期利息損失
    名細表、交通部公路總局工程投標須知及附件影本、函行政
    院公共工程委員會傳真信件表單及公共工程委員會企劃處傳
    真信函影本、七股溪橋案之工程總金額及百分比、七股溪橋
    樑路段因變更景觀案減帳申復函影本、箱型樑材料單價成本
    分析表、協助土地取得函文及施工便道由南而北填築之告知
    事項、七股溪南北運距增加路線圖及成本分析、主線側車道
    土方數量計算表（實方）、逐跨架設工法施工程序示意圖、
    箱型樑施工計劃全線鋼質支撐一覽表、水中支撐小包合約書
    影本、甲四007.借土填方及滾壓單價分析表、甲二013.背填
    透水材料及甲四011.碎石級配及鋪壓單價分析表、營繕工程
    結算書內容：土方數量計算表、鋼便橋施工計劃書部份內容
    影本、施工臨時便道相關往返公文影本、下山子溪施工構台
    相關往返公文影本、行政院公共工程委員會調0000000號調
    解成立書、繳款收據影本、原告92.1.1檢送計畫書函文影本
    、被告在92.1.22回文影本、箱型樑施工計畫書第二版及第
    三版部分、原告多次在工地會議紀錄中發言條影本、土方及
    碎石級配之單價分析、原告第三、四階段土方流向報告及被
    告核備函文、鋼便橋（即施工臨時便橋）施工計畫書第五版
    、「中華顧問工程司」91.04.09中91-SB-161號函、中華顧
    問工程公司設計數量計算書雜項部分「工程數量計算表」影
    本、中華顧問工程司之施工便橋設計圖說、施工臨時便橋（
    鋼便橋）之施工計畫書第五版影本、行政院公共工程委員會
    之『公共工程施工綱要規範』、被告向台南縣政府申請使用
    水利建造物切結書影本、跨河建造物設置審核要點、91年8
    月23日施工檢討會會議記錄、傳真紙、展延工期期間之管理
    費用支出憑據及明細統計各1份。
乙、被告抗辯：
一、聲明：(一)原告之訴駁回。(二)訴訟費用由原告負擔。(三)如受不
    利判決，願供擔保請准宣告免為假執行。
二、陳述：
(一)、程序部分：被告全銜現已更名為「交通部公路總局西部濱海
    公路南區臨時工程處」，合先陳明。
(二)、實體部分：
  1.對系爭工程由被告得標承作，而該工程於90年8月6日開工，
    工程期限780日曆天，應於92年9月24日前完工，惟施工期間
    辦理工期展延429日，應延至93年11月27日前完工，而被告
    已於93年11月16日竣工，並於94年5月10日驗收合格，並不
    爭執。
  2.但主張系爭工程自90年8月6日開工，原訂工期780日曆天，
    應於92年9月24日前完工，期間因辦理9次展延工期，總計展
    延429日，情形如下：
    (1)90年10月4日第1次展延工期：同年9月18日、19日、27日
      颱風登陸，屬不可抗力，延工期3日。
    (2)91年10月11日第2次展延工期：同年7月9日、10日颱風登
      陸；另同年7月11日、12日則因颱風豪大雨並引發海水倒
      灌，均屬不可抗力，展延工期4日。
    (3)91年11月25日第3次展延工期：因原設計橋樑基樁承載力
      不足，需辦理變更設計，自90年12月15日起局部停工，至
      91 年6月24日止復工，展延工期192日曆天。
    (4)92年9月3日第4次展延工期：同年8月4日颱風來襲，屬不
      可抗力，展延工期1日。
    (5)92年10月29日第5次展延工期：同年9月1日颱風警報，帶
      來豪大雨，屬不可抗力，展延工期2日。
    (6)93年1月6日第6次展延工期：因配合原契約減帳，重新發
      包工程減少工期3日。
    (7)93年7月6日第7次展延工期：原告於92年8月18日進行縣道
      173線拓寬工程，因南北兩側管線未遷移，經協調自92年8
      月19日起局部停工，至93年3月24日止復工，展延工期184
      日。
    (8)93年8月3日第8次展延工期：同年7月2日、3日、4日颱風
      來襲夾帶大雨，造成工地積水，展延工期3日。
    (9)93年10月20日第9次展延工期：因環保團體抗爭，自93年
      10 月16日起至93年11月27日止，展延工期43日。
    故綜觀上述展延工期事由，其中第1、2、4、5、8次展延工
    期原因，均係肇因天然災害；另第6次係縮短工期，並無延
    長工期；另第9次則係因發生群眾抗爭，以上均非可歸責於
    被告；至第3次展延工期事由，固係因原橋樑工程基樁設計
    ，經載重測試後，認承載力不足，基於安全性考量，須變更
    設計，爰辦理局部停工，惟關於此項試驗工作，業已載明於
    工程合約附件─補充施工說明書第240項「基樁載重試驗」
    （請參見95年5月22日被證四），依工程上慣例，承包商即
    原告本即負有配合之義務，亦難認係可歸責於被告。
  3.有關原告請求因延長工期增加之工程管理費用10,611,383元
    部分：
    (1)據原告97年3月12日民事準備六狀，核算金額計12,643,
      597元，與原請求金額不符，原告真意為何，祈請鈞長行
      使闡明權。
    (2)原告主張請求權基礎計有民法第227條之2、民法第
      231 條第1項及公共工程委員會所定之契約範本第21條
      第10 項及民法第1條之習慣，茲析述如下：
      按民法第227條之2第1項固規定，契約成立後，情事變
        更，非當時所得預料，而依其原有效果顯失公平者，
        當事人得聲請法院增減其給付或變更其他原有之效果。
        申言之，適用情事變更原則，應以非當事人所得預見，
        且債之關係尚未因清償或其他原因消滅前為限。觀諸工
        程契約第7條工程期限第(四)項之約定，業已具體明文列
        舉各項延長工期事由，足認各開展延事由均為工程進行
        中經常可見，故而預以規範，以杜爭議，自非無從預見
        ；尤以系爭工程亦已經被告全部驗收完格，並由被告辦
        理決算清償全部債務完畢，亦有結算書乙份在卷可稽（
        請參見95年5月22日被證二），基上，應無適用情事變
        更原則之餘。
      至民法第231條第1項，固規定債務人遲延者，債權人得
        請求賠償因遲延而生之損害。惟觀諸各該展延事由，並
        非全係可歸責於被告之事由，已如上述；且依其行為態
        樣，亦無「債務人給付」行為存在，亦無該法條之適用。
      再據，公共工程委員會所定之契約範本第21條第10項固
        規定：「因非可歸責於廠商之情形，機關通知廠商部分
        或全部暫停執行，得補償廠商因此而增加之必要費用，
        並應視情形酌予延長履約期限。但暫停執行期間累計逾
        六個月者，廠商得通知機關終止或解除部分或全部契約
        」等語，惟上開內容，已由原告依發包工程特性及自身
        需求適度修正後訂為工程契約部分內容（詳後述），
        以為兩造共同遵守，基於「契約自由」原則，被告自無
        例外再超出契約條文以外反受其拘束之理。
      末據，系爭工程契約書第16條業已明文約定「乙方（指
        原告）之終止契約權：甲方（指被告）如有左列情事之
        一者，乙方（指原告）得請求終止本契約，乙方（指原
        告）因此所受損失按本局投標須知及附件有關規定，得
        請求甲方補償外，乙方不得提出任何要求」等語觀之，
        兩造已就損失補償要件，限於須因可歸責於被告之重大
        事由，並經原告終止契約後，始得以請求之，依「明示
        其一，排除其他」法理，關於「工期延長」自不生補償
        問題。
    (3)據台灣省土木技師公會鑑定意見，有關展延工期之管理費
      之計算，係以員工薪資、電話、郵費、文具、晒圖及影印
      費等例費、車輛油料費、與工地設備費及保險費等，採列
      舉方式各別計算（按此被告不同意），乃原告逕以工程項
      目甲十三「包商利潤及管理費」扣除包商利潤5%後，按原
      合約工期與展延工期比例計算管理費方式，已為該鑑定結
      果否定，原告主張顯不可採。
    (4)至台灣省土木技師公會鑑定結果，固謂應依據承包商提出
      之相關支出憑證，基於衡平原則而予合理補償云云，暫勿
      論，已與契約約定內容牴觸，應非可採；而有關展延工期
      本屬工程上經常性之風險，依系爭契約約定意旨被告本不
      負補（賠）償之責；退步言之，縱應由被告補償，惟該鑑
      定結果，未考量各該展延事由僅影響各該單項工程進行，
      同一時間其他工項仍持續進行中，對整體工程進行，影響
      尚屬有限；甚且因展延工期，相對於原告因較無工期壓力
      ，不但減輕逾期罰款風險，更有助於工程人員、機具適度
      調度，對被告顯屬有利，以上均未見該公會列入考量，即
      逕以13:416之分擔比例，顯失公平，對被告實屬過苛！
    (5)再就原告提出之工程管理費用支出明細乙冊，觀之：
      原告雖自90年9月起至93年11月止，按月支出員工乙○
        ○等20餘名薪資50～70萬元不等，惟惟同一時間，原告
        尚有其他工程進行中，並非限於系爭工程，足認各該人
        員絕非全部專為系爭工程所雇用，是原告在未證明上述
        員工均係專為系爭工程所僱用前，即逕將全部列入計算
        ，自屬無據。
      又系爭工程辦理展延工期事由，除90年10月4日、91年
        10月11日、92年9月3日、92年10月29日及93年8月3日分
        別因天然災害各展延3日、4日、1日、2日、3日外，係
        全部停工外，其餘展延工期事由均係部分停工，換言之
        ，其餘工程仍正常進行中，而觀諸各該停工事由其中因
        1.基樁承載力不足變更、2.縣道173線拓寬兩側管線未
        遷移及3.縣道173線民眾及環保團體抗爭，各僅占總工
        程百分之12.277%、2.315%及1.511%，有計算書三份可
        證（請參見97年6月13日民事陳報狀被證一），原告復
        未依上開展延工期事由依日數、及所占工程比例合理計
        算，逕將全部薪資列入管理費用，亦非可取。
  4.有關原告主張七股溪橋段減除不作，因此期間所生履約保證
    金之利息損失，1,399,040元部分：
    (1)原告主張請求權基礎計有民法第227條之2、民法第51
      1條、第263條準用259條。工程契約第15條第1項、行
      政院公共工程委員會92年5月29日工程企傳第921416 號傳
      真信函，茲析述如下：
      參諸前述3.(1)之說明，民法第227條之2情事變更原則
        之適用，應限於契約成立後，非當時所得預料始有適用
        之。稽之本件，有關七股溪減除不作，揆其性質屬於工
        程變更範疇（詳後述說明），依卷附工程合約書第9
        條約定意旨，既已預有約定處理方式，足認此一情形確
        屬工程進行中經常發生情事，尚非不可預料，自無適用
        本條之餘。
      次按，民法第511條固亦規定工作未完成前，定作人得
        隨時終止契約，但應賠償承攬人因契約終止而生之損害
        。惟查：
        1.原告主張七股溪橋減除不作屬於契約一部終止，無非
          係以系爭工程計分為七股溪橋段、298K~ 301K及
          302K+200~305K+750等三大部分，為其論據。然觀
          諸卷附工程詳細價目表所示，係以發包工程費即「甲
          一高架橋上部」、「甲二高架橋下部」、「甲三擋土
          牆工程」、「甲四路基及路面工程」、「甲五排水工
          程」、「甲六交通工程費」、「甲七其他」、「甲八
          工程品質管制作業費」、「甲九工地交通維持、安全
          衛生及環境保護費」、「甲十參觀工地所需防護配備
          部分」、「甲十一營造綜合保險費」、「甲十二包商
          營業稅」及「甲十三包商利潤及管理費」等十三項工
          程，作為區分標準，原告所指顯與契約計價精神不符
          ，從而原告以此解為七股溪減除不作屬契約終止性質
          ，自無足取。
        2.再觀諸原告製作之「西濱快速公路ＷＨ７７～ＷＨ７
          ８標（二九八Ｋ＋０００～三０五Ｋ＋七五０）八棟
          寮至九塊厝段側車道工程預定網狀圖」所示（請參見
          96年1月15日被證一），系爭工程計算數量，係分為
         「一、高架橋上部結構工程」、「二、高架橋下部結
          構工程」、「三、箱涵及擋土牆工程」及「四、路基
          及路面工程」等四大類；此外系爭工程路段沿途經過
          水面部分，亦有「下山子溪橋段」、「大成排水橋段
           」及「七股溪橋段」等三段，亦非僅有「七股溪段
           」乙段，益徵原告所採之分類，委不足取。
        3.至高雄仲裁協會八十六年高仲麟聲愛字第一四一號案
          例，固認該案因工程施作方式已有重大改變，將之重
          新發包，認已構成契約一部終止云云，惟此純係仲裁
          協會意見，與本件工程情形並非完全相同，自難比附
          援引。
        4.綜上所述，參考系爭工程計價方式、數量計算、施工
          網狀圖及路徑現狀各情，難認「七股溪橋段」屬於工
          程細項，從而該橋段減除不作，法律性質屬於「數量
          」變更，自應適用工程契約第九條工程變更之約定。
      至民法第263條準用之範圍僅限同法第258條及第260 條
        之規定，並不包括第259條回復原狀，原告顯係錯引法
        條，自毋庸贅論。
      至上開行政院公共工程委員會傳真信函，觀其內容，旨
        在說明，係認如因不可歸責於廠商之事由，致部分履約
        暫停，機關提前發還依該部分所占契約金額比率計算之
        履約保證金，應無不可，但並未言及應補償利息，乃原
        告未明，任意曲解文意，自非可取。
    (2)縱認七股溪減除不作應認屬於契約終止，依工程契約第16
      條約定及投標須知及附件第42條第1項第3款及第43條意旨
      解釋，凡以「現金」繳納…履約保證金，依年利率百分之
      5計算之利息…等語以觀，關於利息之補償限以「現金」
      繳納為限。稽之本件，原告係以華僑商業銀行府城分行出
      具之「履約保證書」代替現金，作為履約保證金，有交通
      部公路總局西部濱海公路南區臨時工程處91年11月20日91
      濱南工字第9109552號函、92年7月10日92濱南工字第
      0920005543號函及94年6月8日濱南工字第0940003572號函
      三份可稽（如證），自不生利息補償問題，基於「契約自
      由」原則，兩造既已經契約約明排除適用，自無再適用其
      他法律或行政監督機關釋示之餘。
  5.有關原告主張因七股溪橋路段變更設計追減所造成損失：
    (1)原告主張請求權基礎計有民法第511條、第263條、
      工程契約第15條第1項、民法第227條之2，茲析述如下
      ：參諸前述3.(1)及4.說明，因七股溪橋減除不作
      ，應適用工程契約書第9條之約定，並無適用民法第511條
      、第263條、工程契約第15條第1項及民法第227條之2之適
      用。
    (2)次按，工程契約書第9條工程變更（一）…倘因甲方（指
      被告）變更計劃，而使乙方廢棄已做之工程或已到場之材
      料時，由甲方（指被告）實地驗收後，參照本契約所訂單
      價或比照訂約時料價計給之；退步言之，縱認應屬終止契
      約，惟工程投標須知及附件第42條、第43條規定，關於工
      程變更、終止之計價內容、範圍均已經契約事先具體約明
      ，原告逾此範圍主張受有損失，縱屬實在，亦因與契約意
      旨相悖，自難命被告負賠（補）償之責。
    (3)原告請求明細、金額分別再說明如下：
      印花稅251,725元部分：
        1.否認原告受有印花稅金損失。
        2.參諸前述說明，系爭工程項目分類標準，係將發包工
          程費分為（甲一高架橋上部、甲二高架橋下部、甲三
          擋土牆工程、甲四路基及路面工程等13項工程，七股
          溪橋工程則分屬上列工項內，申言之，七股溪橋減除
          不作結果，致該工項數量減少，要屬契約數量變更範
          疇，不生契約終止之問題，從而依卷附工程契約第9
          條約定，亦無賠償印花稅票之理。
        3.縱認應屬契約終止，惟依卷附契約第16條及工程投標
          須知及附件第42條規定，既限於契約簽訂後因本局（
          指被告）原因「延誤達六個月未能開工者」或「開工
          後因本局原因致全部工程停工一次連續達六個月者」
          ，始得請求核實補償印花稅等稅金之意旨，固不符契
          約約定，依約被告亦不負補償之責。
      箱型樑3,110,157部分：
        1.否認系爭工程契約，預定須三套箱型樑模鈑，暨其成
          本估算金額。
        2.至台灣省土木技師公會鑑定結果，固認：「…箱型梁
          鋼模之材料費用，依據本工程預算書甲-012之單價分
          析內容，其中鋼鈑材料數量係採1.3kg估算，經計算
          得知原工程預算書係採用27次之翻模次數作為計算基
          準，故本案箱型梁鋼模至少需27次之翻模，方能攤提
          原預算中鋼模之材料及製作成本」、「考量每一橋跨
          單元所需之施工時間為27日曆天，及一套鋼模最多使
          用次數為27次，則77跨橋梁至少需要3套鋼模，以符
          合鋼模翻模次數之限制，且其所需之施工期為702日
          曆天，方能符合契約要求之總施工期780日曆天，故
          本案工程施工規劃，至少需要3套鋼模…」等語。惟
          查，本件施工之初原告僅製作二套箱型模版，足見鑑
          定結果認為需三套模版始足以支應，與實際工程進行
          不符；況模版翻模次數多寡尚涉及模版材質，灌漿數
          量承載力及廠商成本計算等不確定因素，鑑定結果未
          將之列入考量，即遽認以27套為限，顯失公允；尤以
          依工程實際進度觀之，每跨約10～15天即可完成，亦
          非鑑定結果所認須長達27天。基上鑑定結果尚非可採。
        3.查被告係至92年10月20日始通知原告七股溪橋減除不
          作，而觀諸交通部公路總局西部濱海公路南區臨時工
          程處92年5月27日92濱南工字第0920003694號函覆會
          議紀錄、五、討論經過─工程課：（一）本工程扣除
          七股溪橋部分尚有23跨橋梁，目前僅有2套箱型梁模
          板，承商應再增加機具及人力進場施作。亦慶營造有
          限公司：（二）橋工部分，本公司預定再進場1套箱
          型梁模板，應該可以如期完工，等語以觀（請參見96
          年1月15日民事答辯續狀被證二），本件原告早在被
          告通知七股溪橋減除不作即純因工作遲延，經被告召
          集會議，會議中原告主動表示為趕上時程始自行決定
          增設一套箱型梁模板，至此堪認，被告增設箱型梁模
          板1套與七股溪橋減除不作之間，並無因果關係。
        4.末查，依台灣省土木技師公會鑑定結果認定，箱型樑
          模版每套成本不過為836，916天，乃原告空言妄稱高
          達1,514,827元，自屬無據，從而原告以每套1,514,
          827元計算損失，亦非可取。
      土方運輸增加之費用48,573,828元部分：
        1.否認（1）繞道增加里程4.94公里、（2）增加運距
          5.885公里及成本139元／m3、暨3.因繞道填土填方量
          計349,452立方公尺。
        2.查本件工程因橫跨七股溪，故施工之初即規劃設置便
          橋俾供日後機具、土方運輪之用，此觀卷附網狀圖規
          劃，原告應於開工10日後即開始施作，並於45日內完
          成即明，是日後七股溪橋縱因辦理工變更減除不作，
          因尚有便橋可供通行，亦不影響土方運送；況依工程
          慣例，土方取得來源及進土時間先後，因事涉原告成
          本控制，悉由原告自行決定，非被告所能置喙，原告
          未明究理，竟要求被告賠償損失，自屬無據。
        3.再依系爭工地位置，原告所稱取土係來自高鐵工程（
          即南方），有關七股溪橋北岸土地，設七股橋已施作
          前提下，土方運輸路徑，略為由台17線→173縣道→
          經七股溪段運抵北岸，與由台17線→176縣道運至七
          股溪北岸，路徑並無不同，益徵原告所述因七股溪不
          作，增加路徑，顯有錯誤。
        4.至交通部公路總局西部濱海公路南區臨時工程處第二
          工務段92年3月13日92濱南二字第0920000834號函稿
          （含運輸道路現場會勘紀錄、相關運輸道路圖、及亦
          慶營造有限公司備忘錄）乙份所示增設龍山漁港南邊
          向西延伸至工區300K+780處道路，主要係因考慮將來
          七股溪變更工程，遇假日期間，行駛176線道進入工
          地容有困難，爰有其必要，顯係考量假日遊客擁擠，
          造成交通不便，與七股溪橋減除不作並無因果關係，
          從而原告以此作為增加運輸路徑費用，自非可取。
        5.再依原告提出之借土計畫書（第6、7、8階段）審查
          會紀錄（請參見95年5月22日民事答辯狀被證七）所
          示，原告對「工區○○○○路徑，既已同意自行承擔
          ，依「舉重明輕」之理，解釋上應認原告併就「工區
          ○○○○路徑拋棄請求。
        6.又原告自承本案工程施工之初即因用地取得未完成等
          事由，係採不定點進行工程，故縱如原告所稱因七股
          溪橋減除不作須繞道增加路徑，惟原告仍應舉證證明
          七股溪橋北岸土方均係七股溪橋減除不作後始開始運
          入始有計入賠償之必要，乃原告未明逕以北岸全部所
          需土方計算損失亦非可取。
  6.應辦理變更設計部分：
   (1)原告主張請求基礎民法第490條及第505條。
     按民法第490條、第505條規定稱承攬者，謂當事人約定，
     一方為他方完成一定之工作，他方俟工作完成，給付報酬
     之契約；約定由承攬人供給材料者，其材料之價額，推定
     為報酬之一部；報酬，應於工作交付時給付之，無須交付
     者，應於工作完成時給付之，以上分為承攬之定義及給付
     報酬之規定。與原告主張變更設計費用，均屬無關。
   (2)原告請求明細及金額如下：
     水中場鑄支撐4,063,680元部分：
       1.查系爭工程因水中場鑄支撐跨數較多，已於契約補充
         施工說明書中特別詳列115場鑄鋼質支撐一節，其中第
         2、6、7、9條都可見在河床內施工（請參見95年5月22
         日民事答辯狀被證八），至附註中說明工程詳細價目
         表「甲十一」附註欄內記載「含地面支撐足跨架設工
         法」無非係提醒原告注意仍有部分工程是位於陸地上
         ，俾免高估成本，乃原告刻意曲解文意，進而主張未
         列水中支撐單價，自非實在。
       2.再依台灣省土木技師公會鑑定結果亦認，有關地面支
         撐逐跨架工法之說明，於補充施工說明書第410章逐跨
         架設工法橋梁中，文中內容提及支撐方式詳該章之第3
         節鋼質支撐架，而鋼質支撐架須另詳補充施工說明書
         第115章場鑄鋼質支撐，而場鑄鋼質支撐文中提及陸地
         及水中支撐等二種之施工事項，故地面支撐逐跨架設
         工法併含水中支撐事項，足徵原告主張漏計水中支撐
         計價乙節，尚屬無據。
       3.至台灣省土木技師公會鑑定結果，亦認ST-12圖說之施
         工程序有關場鑄鋼質支撐方式僅供參考，且告知承包
         商應於施工前考量現地地形提送詳細施工計畫書送經
         工地工程司核可後，方可施工，故其僅採用一般之陸
         地鋼質支撐方式標示，而未另行標示水中支撐之施作
         方式，但此仍難認定被告有漏算之情。
     借土填方及滾壓之契約單價與實際之差異，漏算21,446,
       072元部分：
       1.否認原設計土方比例係數為1:1.1暨有漏算情形。
       2.據「交通部公路局工程投標須知及附件」第5條規定，
         廠商對招標文件內容有疑義者，應於招標文件規定之
         日期前，以書面向本局主辦招標單位請求釋疑。稽之
         本件，系爭工程自90年8月6日開工，期間並經展延工
         期400餘日，至93年11月16日竣工，前後歷時3年有餘
         ，被告並按月於每月5日及20日辦理估驗付款（請參見
         工程契約書第8條），施工之初，就有關甲二36施工臨
         時便橋及甲二37施工臨時便道二項工程數量，從未提
         出質疑，此有交通部公路局西部濱海公路南區工程處
         第二工務段90年11月8日（90）濱南二字第3223號、及
         90年12月19日（90）濱南二字第3671號函可資參照（
         請參見91年1月15日民事答辯續狀被證三），乃原告從
         未對此提出異議，並由被告依原告借土數量核算單價
         給付完畢，未有保留，自不容被告事後藉詞補償之理。
       3.又本件工程單價分析表，係依契約金額由承辦人員即
         訴訟代理人甲○○依估算方式分別攤提於各單項工程
         。申言之，各該契約單價，並非依之實際工項實算金
         額，縱有疑義，亦非原告所得置喙，況原告對此亦未
         嘗提出異議，已如前述。準此，縱如台灣省土木技師
         公會鑑定結果認定系爭工程之填土方及級配料壓縮比
         分別為1.10及1.25，亦不生契約單價漏算問題。
       4.行政院公共工程委員會之「公共工程施工綱要規範」
         並未列入系爭工程契約附件，自無從推論系爭工程應
         適用該規範意旨。
     施工便橋計價漏算3,011,901元部分：
       1.據負責系爭工程原始設計、規劃之人即證人丙○○於
         鈞院審理時已證稱：「…三、ST21設計圖是施工便橋
         假設工程的示意圖，是提供包商作為施工參考以及設
         計計價的依據，計價是依據該設計圖所標示單位長度
         的面積，以每平方公尺的單價，乘上實際施工的長度
         再加上必要增加的寬度計算數量。本件契約數量的計
         價不是以橋面寬七米計算，實際上是覆工板面寬六米
         計價，契約書上沒有用七米來計算。設計圖上標七米
         是指橋墩上橫樑的長度，設計數量的計算書以七米來
         算，是考慮到額外需要加寬的量，例如轉彎處或是機
         具需要而加寬的地方，因為無法預先知道要加寬的部
         分有多少，為簡化計算方式故先以七米寬度計算…」
         等語以觀，證人業已證稱設計圖雖標示下部「鋼樑」
         寬度為七米，但計價則係以上部「覆工板」面寬計價
         ，從而原告主張以七米計價乙節，要與契約不符，原
         告主張委無足取。
       2.據設計圖ST-21施工便橋示意圖說明8：「本圖示施工
         便橋僅示意行車方向，往橋墩之橫向亦應架設便橋，
         以利橋墩之施做，如設於兩側因設計數量將超過預算
         編列數量，…將不予計價」，亦有被告第二工務段92
         年1月5日91濱南二字第0910003693號函乙份在卷可稽
         （請參見95年5月22日民事答辯狀被證九），對此被告
         已預先提出說明，詎原告置之不理，執意超出合約數
         量施作便橋，自應自行承擔損失，與被告無關。
       3.至台灣省土木技師鑑定結果，固謂依原設計單位編製
         預算之數量計算基準，施工便橋應採7公尺寬度計價，
         以符原預算編製之精神云云。惟此既與前述證人所證
         不符，為符合設計者真意，自難以此鑑定結果為有利
         於原告之解釋。
     施工便道漏算1,293,600元部分：
        1.否認原告主張契約設計預算書之數量不足。
        2.據證人丙○○於鈞院審理時亦已證稱：「便橋是因路
          段有兩個排水溪，一個下山子溪及六成排水溪、七股
          溪排水道，便道是因為施工區都是魚溫沒有道路可以
          直接到達，所以設計便橋及便道，便道及便橋原設計
          只有一道，如果要跨越四十米道路到另一側，可以施
          作『橫向』便橋，如果在路地上是便道，供作施工運
          輸道路，根據施工的需要可以做在用地範圍（指四十
          米道路用地）左側或是右側或是中間，只要一道就可
          以…所以本件契約的數量是以一條便橋及便道核算出
          來」、「原規劃設計只考慮一條就可以，只是因為施
          工的需要橫向的連通就可以進行施工」等語觀之，原
          設計施工便道僅為一條，復為原告所自認，乃原告為
          圖一己便利，自行設置二條便道，復未證明確有其必
          要，恣意為之，因此所增生費用，自不應由被告負擔。
        3.又依前述(4)說明，原告於施工期間固提出異議，但
          經被告發函說明後，即未見表示意見，乃至歷次請款
          時均未見保留，自不容事後再為爭執。
  7.下山子溪施工構台2,383,419元部分：
    (1)原告主張請求權基礎，民法第227條之2：
      否認本件有情事變更原則之適用。
    (2)否認原告提出之結算數量及金額。
    (3)再據證人丙○○於鈞院審理時亦證稱：「下山子溪我們去
      勘查時只認定為區域排水不需要用到構台，因為原設計橋
      墩位置是在河道護岸邊，我們認為可以用將河道改道的方
      式進行橋墩的施工。跨河構造物的規定是在九十二年頒布
      但我們認為該規定並非絕對禁止水中施設跨河構造物，下
      山子溪為台南縣政府管轄若經過台南縣政府同意破堤或改
      道就可以施作，不一定使用構台，因為構台是比較昂貴的
      施工用法。除非台南縣政府不准許的時候，才會考慮改以
      構台方式施作」、「…原規劃的施工方式是要以河道改道
      及打鋼板樁填土方的方式施工」等語。足認原告主張依構
      台方式為之，與契約意旨不符。
    (4)查原告施作下山溪構台時，未經被告審查同意，即逕行施
      作，此觀上述92年1月5日91濱南二字第0910003693函文即
      明（請參見95年5月22日民事答辯狀被證九）；況該構台
      亦非為施作下山溪橋墩基礎之必要且唯一之設施及方法，
      已如上述，故該數量亦無估驗付款之理。
    (5)至台灣省土木技師公會鑑定結果亦認，依原設計圖說ST-1
      2係採回填土方方式為之，雖附帶提及如於防汛期間（每
      年5月1日至11月30日）施工，考量豪大雨或颱風影響機率
      較高，為免阻塞河道影響水流造成洪犯，不宜依照設計圖
      說ST-12之回填土方施工方式構建橋墩，但原告並未舉證
      證明該工程係於防汛期間施工，乃未經被告同意，即變更
      施工方法，改以構台方式進行施工，自不應令被告負擔該
      費用。
    理   由
一、本件原告起訴主張略以：原告於民國90年7月30日與被告簽
    約，承包「西濱快速公路WH77～WH78標（298K+000～305K+7
    50）八棟寮至九塊厝段側車道工程」（下稱系爭工程），本
    工程主要分為七股溪橋段、298K～301K、302 K+200～305K
    +750三大部分，於90年8月6日開工，原訂工程期限780日曆
    天預定於92年9月24日完工。開工後，其中302K+200～305K+
    750因業主單位遲未完成地上物查估補償作業，原告根本無
    從進場施做；另外，在298K～302K+200區段因尚有漁作物養
    殖之區段，亦無法施工，至於七股溪橋段部分，則因計畫變
    更工程，故自民國91年11月14日起辦理停工，至接奉被告於
    92年10月20日通知七股溪橋路段擬從原契約減帳事，共計歷
    經340天。正由於上開不可歸責於原告之事由，造成工程無
    法如期進行，被告亦准9次工期展延，共計准展延天數為429
    天，超過原訂工程期限780日曆天工期的百分之50，此等可
    歸責於被告之延展工期情事已經造成原告之損失，而且，被
    告將佔總工程金額達百分之30的七股溪橋段工程予以變更減
    除，除直接造成原告可預期利益之損失外，亦造成原告施工
    上之動線之改變而造成施工成本之增加。又本件工程在施做
    過程中亦有部分涉及工程變更以及計算數量上之問題，雙方
    經多次協商均無法達成協議，故不得不提起本件訴訟，請求
    之項目、理由及金額，臚列如下：(一)系爭延長工期增加之工
    程管理費用：本工程被告已同意展延工期，共計429天日曆
    天，展延工期之原因是因土地遲延交付及七股溪橋樑路段變
    更景觀橋案從原契約變更減帳事等不可歸責於原告之事由。
    而展延工期之日數多達原合約工程日數的百分之55，更非原
    告於訂約時所得預料，故爰依工程合約第9條：工程變更內
    容之約定、民法第227條之2情事變更原則之規定及國內相關
    實務案例、國際慣例，請求被告對於原告上開增加支出之金
    額為增加給付。又依照台灣省土木技師公會96年11月16日之
    鑑定結果，亦認為本案展延工期期間，相關管理事項皆須正
    常運作，故此一展延工期勢將造成包商管理費之額外支出，
    同時亦認為展延工期429日曆天，天災等不可抗力所造成導
    致展延工期13日曆天，其餘416天均為可歸責於業主之因素
    ，所以，承包商與業主各自應負擔之風險比例為13：416，
    鑑定單位認為須依據承包商實際因工期展延，導致額外增加
    之管理費用，基於衡平原則而予合理補償。並列出員工薪資
    、電話、郵資、車輛油料及工地設備等項支出作為參考，可
    列入管理費用之計算。故原告依照台灣省土木技師公會上開
    鑑定意見所指示之項目進行整理增加之管理費用明細，以整
    個月份之支出作為單位，然後再依照各該月份中所延展之天
    數進行比例計算，提出原證物57號之憑證與數據（參見民事
    準備六狀）並扣除被告針對非開具統一發票之收據提出質疑
    部分，重新計算後之結果如下：(1)就90.9.18、9.19、9.27
    （共3日）展延部分：90年9月管理費用支出733,382元【733
    382×3/30＝73,338元】，故本次展延工期3日之管理費用支
    出73,338元。(2)就90.12.15-91.6.24（共192日）展延部分
    ：a.90年12月管理費用支出918,362元【918362×17/31＝50
    3,617元】（12.15-12.31）；b.91年1月份管理費用支出1,
    000,389元；c.91年2月份管理費用支出792,277元；d.91年3
    月份管理費用支出835,161元；e.91年4月份管理費用支出92
    3, 219元；f.91年5月份管理費用支出987,887元；g.91年6
    月份管理費用支出816,806元【816,806×24/30＝653,445元
    】（6.1-6.24），故本次工期展延192日之管理費用支出5,6
    95,995元。(3)就91.7.9-91.7.12（共4日）展延部分：91年7
    月管理費用支出932,256元【932,256×4/31＝120,291元】
    ，故本次工期展延4日之管理費用支出120,291元。(4)就92.8
    .4（共1日）展延部分：92年8月份管理費用支出891,275元
    【891,275×1/31＝28,750元】，故本次工期展延1日之管理
    費用支出28,750元。(5)就92.8.19-93.3.24（共184日）展延
    部分：92年8月份管理費用支出891,275元【891,275×13/31
    ＝373,760元】（8.19-8.31）、92年9月份管理費用支出
    947, 731元、92年10月份管理費用支出795,912元、92年11
    月份管理費用支出829,463元、92年12月份管理費用支出
    796,054元、93年1月份管理費用支出772,983元、93年2月份
    管理費用支出732,056元、93年3月份管理費用支出728,957
    元【728,9 57×24/31＝564,354元】（93.3.1-96.3.24）故
    本次延展工期184日之管理費用支出5,812,313元。(6)就93.
    7.2-93.7.4（共3日）展延部分：93年7月份管理費用支出
    614,511元【6 14,511元×3/31＝59,469元】（93.7.2-7.4
    ），故本次展延工期3日之管理費用支出59,469元。(7)就
    93.10.16-93.11.27（共43日）展延部分：93年10月份管理
    費用支出566,773元【566,773×16/31＝292,528元】（10.
    1-10.16）、93年11月份管理費用支出579,248元【579,248
    元×27/30＝521,323元】（11.1-11.27），故本次展延工期
    43日之管理費用支出813,851元。(8)總計上開各次展延工期
    期間之管理費用支出，總金額合計為新台幣12,604,007元。
    (9)原告起訴時請求因延展工期所導致增加之管理費用共計24
    ,836,691 元，雖目前僅能具體舉證之金額為12,604,007 元
    ，唯中間之差額仍請鈞院能惠予審酌。(二)因可歸責於被告之
    因素，所發生七股溪橋段工程停工達六個月以上並且最後亦
    減除未做，原告以現金繳納差額保証金及履約保証金應部分
    退還卻未能退還所應核實補償之利息損失：按本工程契約附
    件：「交通部公路總局工程投標須知及附件第42條：「契約
    簽訂後因本局原因延誤達六個月未能開工者，或開工後因本
    局原因致全部工程停工一次連續達六個月者，按下列規定辦
    理．．．。」（一）．．．其所受損害得檢具體証明資料請
    求本局核實補償．．．３．凡以現金繳納差額保証金及履約
    保証金者，依週年利率百分之五計算之利息，計息起迄時間
    以訂約日起，計息至解約日為止」。（見原証物12），唯本
    工程兩造系爭工程契約未明定部份暫停履約情形，被告機關
    得否依該部份比例退還依該部份所占契約金額比例計算之履
    約保証金，為此，原告於92年5月26日向「行政院公共工程
    委員會」傳真信件表單內容已將被告質疑之問題請求釋示，
    並獲回覆，其內容如下：「．．．。二、來函主旨所詢疑義
    ，如係因不可歸責於廠商之事由致部份暫停履約，機關提前
    發還依該部份所佔契約金額比率計算之履約保証金，尚無不
    可。．．．。」云（見原証物13）。又依兩造契約第15條第
    1項規定：「因甲方（即被告）認為工程有終止之必要時，
    得終止契約全部或一部份，乙方（即原告）接到甲方通知後
    ，應立即停工並負責遣散工人，其已完成工程及已進場材料
    ，由甲方核實給價，倘因此而使乙方蒙受損害時，乙方得檢
    附具體資料，請求甲方核實補償」。另工作未完成前，定作
    人得隨時終止契約。但應賠償承攬人因契約終止而生之損害
    ，民法第511條亦定有明文，是本件工程契約發包後，因可
    歸責於被告之因素進行變更設計，減除七股溪橋段部分（占
    本工程契約比例百分之30）之工程，被告明知已要減除七股
    溪橋段工程，因此命原告停工長達三百餘日，卻又不退還履
    約保證金。最後，亦終止該部分之工程契約，被告部分終止
    契約，所以，爰依上開規定，原告自有權請求損失賠償。按
    該七股溪橋停工路段所佔工程金額為新台幣：貳億陸仟肆佰
    參拾壹萬壹仟伍佰壹拾元正，換算本工程之履約保証金金額
    為新台幣：參仟壹佰柒拾壹萬柒仟參佰捌拾壹元正，本路段
    自91年11月14日業奉被告同意局部停工在案，至民國92年10
    月2日在被告確定完全減除終止施作該七股溪橋段部分工程
    後，始獲被告同意退還該局部停工路段之履約保証金，共計
    322天，原告以實際上之利息損失與銀行保證手續費之損失
    計114萬1385元。(三)因七股溪橋路段變更設計減除不作所造
    成原告損失，需核補原告印花稅、箱型樑模版及運距增加產
    生之成本：被告將上開「（STA301K＋510～302K+811.65）
    含橋工及路工工程段」，從原先的局部停工，最後做成變更
    設計減除不作之決定，在法律效果上已經屬於對原告為部分
    終止契約之行為，兩造對此亦不爭執，因此，依上開兩造契
    約第15條第1項規定及民法第511條規定，被告雖有終止契約
    之權限，但因此造成原告如下之損失，依法當應負起損害賠
    償責任：(1)印花稅：貳拾伍萬壹仟柒佰貳拾伍元【本段減帳
    金額為新台幣：貳億陸仟肆佰參拾壹萬壹仟伍佰壹拾元正，
    扣除發票稅金後為新台幣：貳億伍仟壹佰柒拾貳萬伍仟貳佰
    肆拾捌元正，計算核計印花稅金為新台幣：貳拾伍萬壹仟柒
    佰貳拾伍元正（印花稅稅率係按承攬金額的千分之一計算）
    】；(2)箱型樑模版損失：依工程詳細價目表，箱型樑鋼模的
    成本是以77跨箱型樑之數量進行攤提計價，而原告所製作的
    三套箱型樑模版均是在施做77跨箱型樑之前提下所為之施工
    支出，而原告製作每套箱型樑模花費為：1,514,827元（見
    原証物16：箱型樑材料單價成本分析表），三套為4,544,48
    1元，與本工項之總金額4,720,882元，僅相差176401元，顯
    見原告施做三套箱型樑模已足夠施做契約原設計的77跨箱型
    樑，豈料被告在5個月後即於民國92年10月20日通知原告七
    股溪橋路段擬從原契約減除不作，部分終止。今被告既然部
    分終止契約，且以23跨已完成的箱型樑面積來計算箱型樑模
    版之成本費用給原告【結算明細表該工程項目結算結果數量
    為：9078m2（即箱型樑灌製完成之數量）＊158(元/m2）=1,
    434,324元】，顯已經造成原告之損失，爰依前開契約第15
    條第1項及民法第511條規定請求因契約終止而生之損害3,11
    0,157元。況臺灣省土木技師公會之鑑定報告亦稱：依據本
    件工程工程預算書計算得知原工程預算書系採用27次之翻模
    次數作為計算基準，故本案箱型樑鋼模至少需要27次之翻模
    ，方能攤提原預算中鋼模之材料與製作成本。且亦認為考量
    每一橋跨單元所需之施工時間為27日曆天，及一套鋼模最多
    使用次數為27次，則77跨橋樑至少需要3套鋼模，以符合鋼
    模翻模次數之限制並方能於契約期限內完成本案工程，此已
    足證原告之主張確屬可採。末就每套鋼模之成本部分，鑑定
    單位認為每套鋼模之成本為新台幣836,916元，與原告所主
    張之每套鋼模費用為1,514,827元稍有落差，但原告亦對鑑
    定意見予以尊重。是以，若以鑑定單位每套鋼模之成本為新
    台幣836,916元且每套可使用27次來計算，被告將原本要施
    做之77跨橋樑減縮成僅有23跨，換言之，將原本需要3套鋼
    模才能完成之工作，變成只需要一套鋼模就可以完成的工作
    ，導致原告額外增加了二套鋼模之成本即1,673,832元，就
    此部分之損失既然是因為被告終止契約所導致，原告當可向
    被告請求賠償，是原告起訴時請求箱型樑模版損失共計3,11
    0,157元，雖目前依照鑑定結果之意見加以計算，原告所得
    請求之金額減少為1,673,832元，唯中間之差額仍請  鈞院
    能惠予審酌。3.因七股溪橋減除不作導致運距增加產生之成
    本：七股溪橋段是主要要徑工程，所以，依契約原設計之施
    工先後順序，七股溪橋既屬要徑當優先施作，一旦進行施作
    即可聯絡工區南北運輸動線。嗣因七股溪橋從停工到減除不
    作，被告部分終止契約之結果，造成原告變更施工網狀圖，
    變更施工要徑，因此，造成工區內之土方運輸路線必須繞道
    而行，對於此一部分終止契約造成原告成本增加之損失，被
    告當應賠償之。蓋七股溪橋段是原設計之要徑工程，會遭減
    除不作，非原告所能預料，工區○○○路線的變更是不得不
    之調整，並非原告工程風險控制之範圍，且臺灣省土木技師
    公會之鑑定意見亦認為「依據施工網狀圖，可看出施工動線
    順序是由南往北」「施工動線順序是由南往北，故勢必須經
    由七股溪施工便橋，方能符合施工動線，以進行七股溪橋北
    側301K＋748~298K＋000之路段施作」，鑑定單位並認為「
    宜由原監造單位依當時承包商實際運輸路徑計算增加之運距
    ，給予承包商合理之補償」。故原告以PAPAGO軟體測量出以
    繞行台十七線省道及176線進入工區之路徑距離為13.4公里
    ，與原告依照契約設計之原規劃運輸路徑8.465公里相比較
    ，二者之運輸路徑相差4.94公里。是以，依照原告於前開陳
    報狀中之計算方式可以得出因運距增加所增加運輸費用之單
    價為每立方米土方之運費49.3元，總計因運距增加所增加之
    運費成本為新台幣17,227,983元。又原告起訴時就增加運費
    部分之請求金額為48,573,828元，是以，就起訴金額與經詳
    細計算後之金額即17,227,983元，二者金額有落差部分，則
    請鈞院斟酌。(四)關於原告已施作，但被告未計價給付，然依
    照實作實算原則應予計價之部分：1.水中支撐施做部分：原
    設計圖說僅有地面支撐工法，但不符合跨河建造物之施工規
    範，原告於民國92.1.1檢送箱型樑施工計畫書時，即於函文
    說明欄中表示「另水中支撐，礙於現有法令，水中內不得回
    填土方阻礙現航道之規定，將另行採用其他方式施作（計畫
    書將另送）。唯查，該項支撐費用並未列入本工程合約之工
    程項目及施工圖說內，請貴段詳查並准予變更追加該項支撐
    費用」（原證物31號）。被告在92.1.22回文中表示要求原
    告將「水中支撐部分請併入」施工計畫中（參見原證物32號
    ），顯見被告已有要求原告變更設計之具體行為。嗣原告在
    之後所送出之箱型樑施工計畫書第二版及第三版部分，均將
    水中支撐列入施作工法及項目，並且將進行水中支撐所需之
    H 型鋼筋數量與進行地面（陸面）支撐之鋼質支撐數量予以
    分別規劃與計算，被告對該施工計畫書均予核定，並對原告
    上開施工方法之設計與鋼筋數量均予審查通過（原證物33號
    ），此實際施工情形有庭呈照片可證，足證雙方合意將水中
    支撐列入變更設計之範圍內，且臺灣省土木技師公會之鑑定
    意見亦認為：水中支撐必須先行架設地面下肢水中支撐材，
    再依據陸地支撐之方式架設上水中支撐構材。故水中支撐施
    工費用較高。二者施工程序有異，而且施工成本亦不同，故
    應分別計價。鑑定意見更具體指出水中支撐之施做費用，每
    平方公尺之單價以八百元計算，尚屬合理，惟因本工程契約
    並無此項目單價，原告僅以發包給協力廠商之單價進行請求
    （見原証物22），經計算應增加之工程款合計為新台幣：肆
    佰陸萬參仟陸佰捌拾元正（計算式：2,390.4m2*1,70 0元
    /m2 =4,063,680元）。若以鑑定單位所認定之合理單價係以
    每平方公尺800元計算，則計價金額為1,912,320元。2.工程
    項目甲四７、借土填方及滾壓之契約單價與實際之差異費用
    ：按一般最常用之脹縮係數如下：1.土方：1B.M3自然方經
    開挖後約脹為1.25L.M3之鬆方運輸量，而經滾壓後則縮為
    0.9C.M3之壓實方。……4.級配料：1C.M3壓實方之級配料約
    需1.3L.M3~1.4L.M3之鬆方材料。」，此行政院公共工程委
    員會之『公共工程施工綱要規範』第一篇緒論，第三點「如
    何做好工程估價工作」的第三小點附有清楚說明（原證物42
    號），然本件契約中土方的壓縮比為1.1，但是，碎石級配
    的壓縮比卻是1.25（原證物35號），因此，土方壓縮比僅
    1.1，明顯有誤。原告實際施做併陳報給被告核備確認之土
    方壓縮比亦為一般情形即1.25左右，因此，原告請求更正錯
    誤之設計係數，依實作實算進行計價給付。且臺灣省土木技
    師公會之鑑定意見亦認為：土方壓縮比採1.10，明顯不足，
    依合約精神應不能調整此壓縮比，至於是否採用衡平原則，
    則宜由大院進行判定。換言之，本項應依照衡平原則調整之
    。是爰依民法第490條及第491條規定及上揭工程慣例中「擬
    制變更」原則請求下列差異費用：查閱本工程工程結算明細
    表該工程項目結算數量為：760,499m3（見原証物25），經
    計算應增加之工程款合計金額為：新台幣貳仟壹佰肆拾肆萬
    陸仟柒拾貳元正（計算式：760,499m3*28.2元/m3=21,446,
    072元）。3.工程項目甲二36、施工臨時便橋，契約項目中
    已編列但卻未依原契約之設計預算書數量核實給付：原告施
    工臨時便橋是依照圖說設計的七米寬度進行施做，此有本件
    工程之設計公司中華顧問工程公司在90年1月所提出的設計
    數量計算書雜項部分「工程數量計算表」及施工便橋設計圖
    說ST-21（原證物39號、40號）及原告送交被告審查的施工
    計畫書（原證物26號及37號）可證，且臺灣省土木技師公會
    鑑定結果亦認為：施工便橋7m寬應指原設計單位編製預算之
    數量計算基準；本合約施工圖ST-21所標示之便橋斷面與原
    告所提出經被告核准之「鋼便橋施工計畫（第五版）」之便
    橋斷面尺寸二者是相同，同時認定依據原設計單位編製預算
    之數量計算基準，施工便橋應採七公尺寬度計價，以符原預
    算編製之精神；另依施工補充說明第22條規定其審查意見及
    答覆表之相關內容，應視為契約之ㄧ部分。是以，鑑定結果
    肯認原告所主張應以七公尺寬度計價。是故，原結算數量應
    依原設計預算書計算方式改為7m寬來計價鋼便橋，不足部份
    為：578.1m2（計算式：4,041.1m2-3,463m2=578.1m2），經
    核算需核補費用為新台幣參佰壹萬壹仟玖佰壹元正。（計算
    式：578.1m2*5210元／m2=3,011,901元）。4.工程項目甲二
    37、施工臨時便道未依原契約設計採實作實算計價：施工項
    目甲二37既有施工臨時便道之設計，原告依照實作實算原則
    進行計價請求，有契約之依據，且工程項目數量會超過原契
    約設計預算書之數量，其原由乃因原設計預算書施工便道僅
    規劃一條，而因本工程主要施工結構物均位於路權兩側，是
    故原告施製作鋼便橋施工計劃書時即因工需，規劃便道於兩
    側，寬度為7m，且已奉被告同意核備，是故該工程項目超出
    原契約數量；乃屬必然，原告也於施工期間歷次提出，並要
    求變更設計，核實給付。且原告送交被告審核通過的施工計
    畫書（原證物37號）亦有針對施工便道說明需配合施工臨時
    便橋施設七米寬度兩條施工便道作為引道。另設計單位「中
    華顧問工程司」91.04.09中91-SB-161號函回覆有關甲二37
    、施工臨時便道及計價標準，在該函文說明三即指出「有關
    承包商要求施工便橋前後引道之施工便道費用，除非貴段所
    核准之施工便橋前後引道之位置，恰位於不回填之路段，否
    則依單價補充說明之規定應不另給付施工便道費」（原證物
    38號），本件施工便道既不需要再回填，當應計價。且臺灣
    省土木技師公會鑑定結果亦認為：施工計畫書中已經併含施
    工便道平面位置圖，且經審查通過，為契約之ㄧ部份。若本
    件合約是採實作實算方式計價者則應依臨時便道之實做數量
    結算，不可因承包商所施作之數量超過合約數量而不予計價
    付款。本合約並無實作數量最多至合約數量之規定，本件工
    程合約若為實作實算方式計價，則應以實際施作數量結算之
    。橋寬六公尺以七公尺引道相接，或橋寬七公尺以七公尺引
    道相接，因皆符合最小5.5公尺規定，無相接不合理之問題
    。若考量需於便道上進行會車，則需施設七公尺寬度之引道
    方為足夠。是以原告依契約規定進行核算數量，合計被告需
    再給付數量為：280m*7m=1960m2（見原証物二十七），，經
    核算被告應核補該項金額為新台幣壹佰貳拾玖萬參仟陸佰元
    正（計算式：1960m2*660元／m2=1,293,600元）。(五)因法令
    限制導致工法變更所增加之施工項目即下山子溪施工構台部
    分：山子溪段施設橋墩基樁，而橋墩所座落之位置又是在河
    道中心附近，然被告並未徵收河道鄰地作為改變河道之準備
    ，所以，基於跨河建造物設置審核要點第13條規定（原證物
    44 號）：跨河建造物施設時，為暢通水流維護河防安全，
    有施工方式之限制，在汛期中橫跨河川排列之場撐支撐架其
    淨間距不得小於10公尺，在非汛期不得小於8公尺，是改用
    水中支撐之施工是勢在必行。而原告於91年11月15日向被告
    提出下山溪施工構台詳圖及計算書供被告審查，並辦理變更
    追加，且於92年12月17日構台施作完成後，向被告提出申請
    查驗，詎料被告以未經審查通過，拒絕查驗，期間被告將原
    告91 年11月15日提出之施工構台詳圖及計算書恣意不加審
    查至竣工也未見有回覆審查意見，後因被告拒絕查驗，原告
    於91 年12月26日函備忘錄將已竣工之構台竣工圖、照片、
    施工數量提供被告，並請被告據以辦理變更設計及計價（見
    原証物28）。另臺灣省土木技師公會之鑑定意見亦認為：就
    被告陳報予台南縣政府之下山子溪水理分析為判斷基準，河
    道若不進行改道，則應採用施工構台方式進行橋墩施作。然
    查，本件河道若要改道，就PNA5橋墩之施作，必須事先徵收
    鄰地，否則即無從改道，然業主即被告並未徵收鄰地，故原
    告當無從進行河道之改道，僅能採用施工構台方式進行橋墩
    施作。末就，請求金額計算方面，臺灣省土木技師公會鑑定
    每平方公尺合理的施作費用經計算為新台幣6,466元，查施
    工構台因所承受載重較鋼便橋高其單價也較施工便橋高，然
    原告於民國九十一年函文被告時即希望以現有之施工臨時便
    橋即每平方公尺5210元來辦理計價，爰此，本諸兩造雙方誠
    信及公平原則，原告仍以原先請求之單價來進行計算請求，
    核計該項應核補金額為新台幣：貳佰參拾捌萬參仟肆佰壹拾
    玖元正。（計算式：457.47m2*5210元／m2=2,383,419元）
    。綜上所述，爰依上開相關規定提起本訴，求為判命被告給
    付原告新台幣1億1010萬2458元及自起訴狀繕本送達翌日起
    至清償日止按年息百分之五計算之利息之判決等語。
二、被告則以：系爭工程自90年8月6日開工，原訂工期780日曆
    天，應於92年9月24日前完工，期間因辦理9次展延工期，總
    計展延429日，，其中第1、2、4、5、8次展延工期原因，均
    係肇因天然災害；另第6次係縮短工期，並無延長工期；另
    第9次則係因發生群眾抗爭，以上均非可歸責於被告；至第3
    次展延工期事由，固係因原橋樑工程基樁設計，經載重測試
    後，認承載力不足，基於安全性考量，須變更設計，爰辦理
    局部停工，惟關於此項試驗工作，業已載明於工程合約附件
    ─補充施工說明書第240項「基樁載重試驗」（參見95年5月
    22日被證四），依工程上慣例，承包商即原告本即負有配合
    之義務，亦難認係可歸責於被告。又(一)就原告請求因延長工
    期增加之工程管理費用10,611,383元部分：按適用情事變更
    原則，應以非當事人所得預見，且債之關係尚未因清償或其
    他原因消滅前為限，觀諸工程契約第7條工程期限第(四)項之
    約定，業已具體明文列舉各項延長工期事由，足認各開展延
    事由均為工程進行中經常可見，故而預以規範，以杜爭議，
    自非無從預見；尤以系爭工程亦已經被告全部驗收完格，並
    由被告辦理決算清償全部債務完畢，亦有結算書乙份在卷可
    稽（請參見95年5月22日被證二），基上，應無適用情事變
    更原則之餘。又觀諸各該展延事由，並非全係可歸責於被告
    之事由，已如上述；且依其行為態樣，亦無「債務人給付」
    行為存在，亦無民法第231條第1項之適用。再系爭工程契約
    書第16條業已就兩造之損失補償要件，限於須因可歸責於被
    告之重大事由，並經原告終止契約後，始得以請求之，依「
    明示其一，排除其他」法理，關於「工期延長」自不生補償
    問題，是基於「契約自由」原則，被告自無例外再超出契約
    條文以外反受公共工程委員會所定之契約範本第21條第10項
    拘束之理。又原告逕以工程項目甲十三「包商利潤及管理費
    」扣除包商利潤5%後，按原合約工期與展延工期比例計算管
    理費方式，已為台灣省土木技師公會鑑定意見否定，原告主
    張顯不可採。另台灣省土木技師公會鑑定結果，固謂應依據
    承包商提出之相關支出憑證，基於衡平原則而予合理補償云
    云，暫勿論已與契約約定內容牴觸，應非可採；而有關展延
    工期本屬工程上經常性之風險，依系爭契約約定意旨被告本
    不負補（賠）償之責；退步言之，縱應由被告補償，惟該鑑
    定結果，未考量各該展延事由僅影響各該單項工程進行，同
    一時間其他工項仍持續進行中，對整體工程進行，影響尚屬
    有限；甚且因展延工期，相對於原告因較無工期壓力，不但
    減輕逾期罰款風險，更有助於工程人員、機具適度調度，對
    被告顯屬有利，以上均未見該公會列入考量，即逕以13:416
    之分擔比例，顯失公平，對被告實屬過苛。再就原告提出之
    工程管理費用支出明細乙冊，觀之：(1)原告雖自90年9月起
    至93年11月止，按月支出員工乙○○等20餘名薪資50～70萬
    元不等，惟惟同一時間，原告尚有其他工程進行中，並非限
    於系爭工程，足認各該人員絕非全部專為系爭工程所雇用，
    是原告在未證明上述員工均係專為系爭工程所僱用前，即逕
    將全部列入計算，自屬無據。(2)又系爭工程辦理展延工期事
    由，除90年10月4日、91年10月11日、92年9月3日、92年10
    月29日及93年8月3日分別因天然災害各展延3日、4日、1日
    、2日、3日外，係全部停工外，其餘展延工期事由均係部分
    停工，換言之，其餘工程仍正常進行中，而觀諸各該停工事
    由其中因基樁承載力不足變更、縣道173線拓寬兩側管
    線未遷移及縣道173線民眾及環保團體抗爭，各僅占總工
    程百分之12.277%、2.315%及1.511%，有計算書三份可證（
    請參見97年6月13日民事陳報狀被證一），原告復未依上開
    展延工期事由依日數及所占工程比例合理計算，逕將全部薪
    資列入管理費用，亦非可取。(二)七股溪橋段減除不作，因此
    期間所生履約保證金之利息損失，1,399,040元部分：本件
    有關七股溪減除不作，揆其性質屬於工程變更範疇，依卷附
    工程合約書第9條約定意旨，既已預有約定處理方式，足認
    此一情形確屬工程進行中經常發生情事，尚非不可預料，自
    無適用民法第227條之2情事變更原則之餘。另參考系爭工程
    計價方式、數量計算、施工網狀圖及路徑現狀各情，難認「
    七股溪橋段」屬於工程細項，從而該橋段減除不作，法律性
    質屬於「數量」變更，自應適用工程契約第9條工程變更之
    約定。至民法第263條準用之範圍僅限同法第258條及第260
    條之規定，並不包括第259條回復原狀，原告顯係錯引法條
    ，自毋庸贅論。至上開行政院公共工程委員會傳真信函，觀
    其內容，旨在說明，係認如因不可歸責於廠商之事由，致部
    分履約暫停，機關提前發還依該部分所占契約金額比率計算
    之履約保證金，應無不可，但並未言及應補償利息，乃原告
    未明，任意曲解文意，自非可取。退而言，縱認七股溪減除
    不作應認屬於契約終止，依工程契約第16條約定及投標須知
    及附件第42條第1項第3款及第43條意旨解釋，凡以「現金」
    繳納…履約保證金，依年利率百分之5計算之利息…等語以
    觀，關於利息之補償限以「現金」繳納為限。稽之本件，原
    告係以華僑商業銀行府城分行出具之「履約保證書」代替現
    金，作為履約保證金，有交通部公路總局西部濱海公路南區
    臨時工程處91年11月20日91濱南工字第9109552號函、92年7
    月10日92濱南工字第0920005543號函及94年6月8日濱南工字
    第0940003572號函三份可稽（如證），自不生利息補償問題
    ，基於「契約自由」原則，兩造既已經契約約明排除適用，
    自無再適用其他法律或行政監督機關釋示之餘。(三)因七股溪
    橋路段變更設計追減所造成原告損失：七股溪橋減除不作，
    應適用工程契約書第9條之約定，參照本契約所訂單價或比
    照訂約時料價計給，並無適用民法第511條、第263條、工程
    契約第15條第1項及民法第227條之2之餘地。退步言之，縱
    認應屬終止契約，惟工程投標須知及附件第42條、第43條規
    定，關於工程變更、終止之計價內容、範圍均已經契約事先
    具體約明，原告逾此範圍主張受有損失，縱屬實在，亦因與
    契約意旨相悖，自難命被告負賠（補）償之責。並就原告請
    求明細、金額分別再說明如下：(1)印花稅251,725元部分：
    否認原告受有印花稅金損失。七股溪橋減除不作結果，
    致該工項數量減少，要屬契約數量變更範疇，不生契約終止
    之問題，從而依卷附工程契約第9條約定，亦無賠償印花稅
    票之理。縱認應屬契約終止，惟依卷附契約第16條及工程
    投標須知及附件第42條規定，既限於契約簽訂後因本局（指
    被告）原因「延誤達六個月未能開工者」或「開工後因本局
    原因致全部工程停工一次連續達六個月者」，始得請求核實
    補償印花稅等稅金之意旨，固不符契約約定，依約被告亦不
    負補償之責。(2)箱型樑3,110,157部分：否認系爭工程契
    約，預定須三套箱型樑模鈑，暨其成本估算金額。本件施
    工之初原告僅製作二套箱型模版，足見鑑定結果認為需三套
    模版始足以支應，與實際工程進行不符；況模版翻模次數多
    寡尚涉及模版材質，灌漿數量承載力及廠商成本計算等不確
    定因素，鑑定結果未將之列入考量，即遽認以27套為限，顯
    失公允；尤以依工程實際進度觀之，每跨約10～15天即可完
    成，亦非鑑定結果所認須長達27天。基上台灣省土木技師公
    會鑑定結果尚非可採。本件原告早在被告通知七股溪橋減
    除不作即純因工作遲延，經被告召集會議，會議中原告主動
    表示為趕上時程始自行決定增設一套箱型梁模板，此觀諸交
    通部公路總局西部濱海公路南區臨時工程處92年5月27日92
    濱南工字第0920003694號函覆會議紀錄、五、討論經過可知
    （參見96年1月15日民事答辯續狀被證二），至此堪認，被
    告增設箱型梁模板1套與七股溪橋減除不作之間，並無因果
    關係。依台灣省土木技師公會鑑定結果認定，箱型樑模版
    每套成本不過為836，916天，乃原告空言妄稱高達1,514,82
    7元，自屬無據，從而原告以每套1,514,827元計算損失，亦
    非可取。(3)土方運輸增加之費用48,573,828元部分：否認
    繞道增加里程4.94公里、增加運距5.885公里及成本139 元
    ／m3、暨因繞道填土填方量計349,452立方公尺。本件工
    程因橫跨七股溪，故施工之初即規劃設置便橋俾供日後機具
    、土方運輪之用，此觀卷附網狀圖規劃即明，是日後七股溪
    橋縱因辦理工變更減除不作，因尚有便橋可供通行，亦不影
    響土方運送；況依工程慣例，土方取得來源及進土時間先後
    ，因事涉原告成本控制，悉由原告自行決定，非被告所能置
    喙，原告未明究理，竟要求被告賠償損失，自屬無據。再
    依系爭工地位置，原告所稱取土係來自高鐵工程（即南方）
    有關七股溪橋北岸土地，設七股橋已施作前提下，土方運輸
    路徑，並無不同，益徵原告所述因七股溪不作，增加路徑，
    顯有錯誤。至交通部公路總局西部濱海公路南區臨時工程
    處第二工務段92年3月13日92濱南二字第0920000834號函稿
    （含運輸道路現場會勘紀錄、相關運輸道路圖、及亦慶營造
    有限公司備忘錄）乙份所示增設龍山漁港南邊向西延伸至工
    區300K+780處道路，主要係因考慮將來七股溪變更工程，遇
    假日期間，行駛176線道進入工地容有困難，爰有其必要顯
    係考量假日遊客擁擠，造成交通不便，與七股溪橋減除不作
    並無因果關係，從而原告以此作為增加運輸路徑費用，自非
    可取。再依原告提出之借土計畫書（第6、7、8階段）審
    查會紀錄（請參見95年5月22日民事答辯狀被證七）所示，
    原告對「工區○○○○路徑，既已同意自行承擔，依「舉重
    明輕」之理，解釋上應認原告併就「工區○○○○路徑拋棄
    請求。又原告自承本案工程施工之初即因用地取得未完成
    等事由，係採不定點進行工程，故縱如原告所稱因七股溪橋
    減除不作須繞道增加路徑，惟原告仍應舉證證明七股溪橋北
    岸土方均係七股溪橋減除不作後始開始運入始有計入賠償之
    必要，乃原告未明逕以北岸全部所需土方計算損失亦非可取。
    (四)應辦理變更設計部分：原告主張請求基礎乃民法第490 條
    及第505條，此分為承攬之定義及給付報酬之規定，與原告
    主張變更設計費用，均屬無關。並就有關原告請求明細及金
    額如下：(1)水中場鑄支撐4,063,680元部分：系爭工程因水
    中場鑄支撐跨數較多，已於契約補充施工說明書中特別詳列
    115場鑄鋼質支撐一節，其中第2、6、7、9條都可見在河床
    內施工（請參見95年5月22日民事答辯狀被證八），至附註
    中說明工程詳細價目表「甲十一」附註欄內記載「含地面支
    撐足跨架設工法」無非係提醒原告注意仍有部分工程是位於
    陸地上，俾免高估成本，乃原告刻意曲解文意，進而主張未
    列水中支撐單價，自非實在。再依台灣省土木技師公會鑑定
    結果亦認，有關地面支撐逐跨架工法之說明，於補充施工說
    明書第410章逐跨架設工法橋梁中，文中內容提及支撐方式
    詳該章之第3節鋼質支撐架，而鋼質支撐架須另詳補充施工
    說明書第115章場鑄鋼質支撐，而場鑄鋼質支撐文中提及陸
    地及水中支撐等二種之施工事項，故地面支撐逐跨架設工法
    併含水中支撐事項，足徵原告主張漏計水中支撐計價乙節，
    尚屬無據。又上開鑑定結果，亦認ST-12圖說之施工程序有
    關場鑄鋼質支撐方式僅供參考，且告知承包商應於施工前考
    量現地地形提送詳細施工計畫書送經工地工程司核可後，方
    可施工，故其僅採用一般之陸地鋼質支撐方式標示，而未另
    行標示水中支撐之施作方式，但此仍難認定被告有漏算之情
    。(2)借土填方及滾壓之契約單價與實際之差異，漏算21,446
    ,072 元部分：否認原設計土方比例係數為1:1.1暨有漏算
    情形。據「交通部公路局工程投標須知及附件」第5條規
    定，廠商對招標文件內容有疑義者，應於招標文件規定之日
    期前，以書面向本局主辦招標單位請求釋疑。系爭工程前後
    歷時3年有餘，被告並按月於每月5日及20日辦理估驗付款（
    請參見工程契約書第8條），施工之初，就有關甲二36施工臨
    時便橋及甲二37施工臨時便道二項工程數量，從未提出質疑
    ，此有交通部公路局西部濱海公路南區工程處第二工務段90
    年11月8日（90）濱南二字第3223號、及90年12月19日（90）
    濱南二字第3671號函可資參照（請參見91年1月15日民事答
    辯續狀被證三），乃原告從未對此提出異議，並由被告依原
    告借土數量核算單價給付完畢，未有保留，自不容被告事後
    藉詞補償之理。本件工程單價分析表，係依契約金額由承
    辦人員即訴訟代理人甲○○依估算方式分別攤提於各單項工
    程，並非依之實際工項實算金額，縱有疑義，亦非原告所得
    置喙。縱如台灣省土木技師公會鑑定結果認定系爭工程之填
    土方及級配料壓縮比分別為1.10及1.25，亦不生契約單價漏
    算問題。行政院公共工程委員會之「公共工程施工綱要規
    範」並未列入系爭工程契約附件，自無從推論系爭工程應適
    用該規範意旨。(3)施工便橋計價漏算3,011,901元部分：
    證人丙○○即負責系爭工程原始設計、規劃之人於審理時已
    證稱ST21設計圖設計圖雖標示下部「鋼樑」寬度為七米，但
    計價則係以上部「覆工板」面寬計價，從而原告主張以七米
    計價乙節，要與契約不符，原告主張委無足取。據設計圖
    ST-21施工便橋示意圖說明8：「本圖示施工便橋僅示意行車
    方向，往橋墩之橫向亦應架設便橋，以利橋墩之施做，如設
    於兩側因設計數量將超過預算編列數量，…將不予計價」，
    亦有被告第二工務段92年1月5日91濱南二字第0910003693號
    函乙份在卷可稽（請參見95年5月22日民事答辯狀被證九），
    對此被告已預先提出說明，詎原告置之不理，執意超出合約
    數量施作便橋，自應自行承擔損失，與被告無關。台灣省
    土木技師鑑定結果與前述證人所證不符，為符合設計者真意
    ，自難以此鑑定結果為有利於原告之解釋。(4)施工便道漏算
    1,293,600元部分：(1)否認原告主張契約設計預算書之數量
    不足。(2)由證人丙○○於審理時之證述可知設計施工便道僅
    為一條，復為原告所自認，乃原告為圖一己便利，自行設置
    二條便道，復未證明確有其必要，恣意為之，因此所增生費
    用，自不應由被告負擔。(3)況原告於施工期間固提出異議，
    但經被告發函說明後，即未見表示意見，乃至歷次請款時均
    未見保留，自不容事後再為爭執。(五)山子溪施工構台2,383,
    419元部分：(1)否認有民法第227條之2情事變更原則之適用
    。(2)否認原告提出之結算數量及金額。(3)據證人丙○○於審
    理時證稱：「下山子溪我們去勘查時只認定為區域排水不需
    要用到構台…」、「…原規劃的施工方式是要以河道改道及
    打鋼板樁填土方的方式施工」等語。足認原告主張依構台方
    式為之，與契約意旨不符。(4)原告施作下山溪構台時，未經
    被告審查同意，即逕行施作，此觀上述92年1月5日91濱南二
    字第0910003693函文即明（請參見95年5月22日民事答辯狀
    被證九）；況該構台亦非為施作下山溪橋墩基礎之必要且唯
    一之設施及方法，故該數量亦無估驗付款之理。(5)至台灣省
    土木技師公會鑑定結果亦認，依原設計圖說ST-12係採回填
    土方方式為之，雖附帶提及如於防汛期間施工，考量豪大雨
    或颱風影響機率較高，為免阻塞河道影響水流造成洪犯，不
    宜依照設計圖說ST-12之回填土方施工方式構建橋墩，但原
    告並未舉證證明該工程係於防汛期間施工，乃未經被告同意
    ，即變更施工方法，改以構台方式進行施工，自不應令被告
    負擔該費用等語，資為抗辯。
三、兩造對下列事實，並不爭執，堪信為實：
(一)、原告於民國90年7月30日與被告簽約，承包「西濱快速公路
    WH77～WH78標（298K+000～305K+750）八棟寮至九塊厝段側
    車道工程」（以下簡稱本工程）於民國90年8月6日開工，原
    訂工程期限780日曆天預定於92年9月24日完工。
(二)、經9次工期展延，被告共計核准展延天數為429天。
(三)、本工程業依合約期限內於93年11月16日竣工，並於94年5月
    10日業經被告驗收合格。
(四)、被告於92年10月20日通知原告七股溪橋路段擬從原契約減除
    不作，部分終止契約。
(五)、遭減除不作的七股溪橋段工程，該部分工程原合約金額為
    264,311,510元。
四、本院就各項爭點判斷如下：
(一)、關於延展工期所增加之管理費用：
  1.按契約成立後，情事變更，非當時所得預料，而依其原有效
    果顯失公平者，當事人得聲請法院增、減其給付或變更其他
    原有之效果，民法第227條第1項定有明文，此項規定，依民
    法債編施行法第15條之規定，於民法債編修正前發生之債，
    亦適用之。本間系爭合約原定工期780日，嗣因(1)歷次颱風
    或豪大雨共計延展13日（90年9月18日、19日、27日、91年7
    月9日、10日、11日、12日、92年8月4日、92年9月1日、2日
    、93年7月2日、3日、4日）；(2)橋樑基樁承載力不足辦理變
    更設計而延展192日（90年12月15日起至91年6月24日止）；
    (3)173縣道排水工程施工民眾及環保團體抗爭共計延展43日
    （93年10月16日起至同年11月27日）；(4)173縣道拓寬時兩
    側管線未遷移共計延展184日（92年8月19日至93年3月24日
    ）、(5)七股溪橋減帳不作工程重新發包而減少工期3日，總
    計延展工期429日之事實，為兩造所不爭執，堪信為真實。
    而查工期展延429日，長達原約定工期780日之百分之55以上
    ，依一般常情，絕非兩造訂約時所得預料。而依一般經驗法
    則，承攬人在工程工期展延期間，不論是待工期間或動工期
    間，均仍需投入相當之人力、物力及時間，原告主張其因工
    程工期展延致有增加管理費用等語，與一般經驗法則相符，
    自為可取。原告既因展延工期而有增加管理費用，則如仍限
    制其僅得依契約約定請求給付，自顯失公平，故原告請求被
    告就其因而所增加管理費用部分，於合約約定外，再為增加
    給付，揆諸上開規定，洵屬有據，應予准許。
  2.本院審核原告所請求之實際支出之管理費用包括員工薪資、
    電話、郵資、車輛油料費、工地設備費、保險費等項目以及
    管理費用明細，認以下費用為必要之管理費用支出，共計12
    ,604,007元，爰予准許之，逾此部份之請求，應予駁回。
  (1)就90年9月18日、9月19日、9月27日（共3日）展延部分：
    90年9月管理費用支出733,382元。
    733382×3/30＝73,338元。
    故本次展延工期3日之管理費用支出73,338元。
  (2)就90年12月15日至91年6月24日（共192日）展延部分：
    a.90年12月管理費用支出918,362元。
      918362×17/31＝503,617元（90年12月15日至12月31日部
      分）。
    b.91年1月份管理費用支出1,000,389元。
    c.91年2月份管理費用支出792,277元。
    d.91年3月份管理費用支出835,161元。
    e.91年4月份管理費用支出923,219元。
    f.91年5月份管理費用支出987,887元。
    g.91年6月份管理費用支出816,806元。
      816,806×24/30＝653,445元（91年6月1日至6月24日部分
      ）。
    故本次工期展延192日之管理費用支出5,695,995元。
  (3)就91年7月9日至91年7月12日（共4日）展延部分：
    91年7月管理費用支出932,256元。
    932,256×4/31＝120,291元。
    故本次工期展延4日之管理費用支出120,291元。
  (4)就92年8月4日（共1日）展延部分：
    92年8月份管理費用支出891,275元。
    891,275×1/31＝28,750元。
    故本次工期展延1日之管理費用支出28,750元。
  (5)就92年8月19日至93年3月24日（共184日）展延部分：
    a.92年8月份管理費用支出891,275元。
      891,275×13/31＝373,760元（92年8月19日至8月31日部
      分）。
    b.92年9月份管理費用支出947,731元。
    c.92年10月份管理費用支出795,912元。
    d.92年11月份管理費用支出829,463元。
    e.92年12月份管理費用支出796,054元。
    f.93年1月份管理費用支出772,983元。
    g.93年2月份管理費用支出732,056元。
    h.93年3月份管理費用支出728,957元。
      728,957×24/31＝564,354元（93年3月1日至96年3月24日
      部分）。
    故本次延展工期184日之管理費用支出5,812,313元。
  (6)就93年7月2日至93年7月4日（共3日）展延部分：
    93年7月份管理費用支出614,511元。
    614,511元×3/31＝59,469元。
    故本次展延工期3日之管理費用支出59,469元。
  (7)就93.10.16-93.11.27（共43日）展延部分：
    a.93年10月份管理費用支出566,773元。
      566,773×16/31＝292,528元（10月1日至10月16日部分）。
    b.93年11月份管理費用支出579,248元。
      579,248元×27/30＝521,323元（11月1日至11月27日部分
      ）。
    故本次展延工期43日之管理費用支出813,851元。
  (8)總計上開各次展延工期期間之管理費用支出，總金額合計為
    新台幣12,604,007元。
(二)、因七股溪橋段工程停工以及減除未做，期間所生之差額保証
    金及履約保証金之利息損失部分：
  1.按系爭契約第15條第1項規定，甲方（即被告）認為工程有
    終止之必要時，得終止契約全部或一部份，乙方（即原告）
    接到甲方通知後，應立即停工並負責遣散工人，其已完成工
    程及已進場材料，由甲方核實給價，倘因此使乙方蒙受損害
    時，已方得檢附具體資料，請求甲方核實補償。
  2.本件工程契約發包後，因可歸責於被告之因素進行變更設計
    ，減除七股溪橋段部分（占本工程契約比例百分之30）之工
    程，在法律效果上已經屬於對原告為部分終止契約之行為。
    被告明知已要減除七股溪橋段工程，因此命原告停工長達
    322日，嗣後終止該部分之工程契約，依據上開契約第15條
    第1項之規定，原告自得請求原告損失賠償。按該七股溪橋
    停工路段所佔工程金額為264,311,510元，換算本工程之履
    約保証金金額為31,717,381元，本路段自91年11月14日經被
    告同意局部停工在案，至92年10月2日在被告確定完全減除
    終止施作該七股溪橋段部分工程後，始獲被告同意退還該局
    部停工路段之履約保証金，共計322天，原告以年利率百分
    之5計算，實際上之利息損失與銀行保證手續費之損失計
    1,141,385元。原告請求被告賠償此部份之損失，為有理由
    ，應予准許。
(三)、因七股溪橋路段變更設計減除不作所造成原告支出印花稅之
    損失：
  1.按系爭契約第15條第1項規定，甲方（即被告）認為工程有
    終止之必要時，得終止契約全部或一部份，乙方（即原告）
    接到甲方通知後，應立即停工並負責遣散工人，其已完成工
    程及已進場材料，由甲方核實給價，倘因此使乙方蒙受損害
    時，已方得檢附具體資料，請求甲方核實補償。
  2.本件工程契約發包後，因可歸責於被告之因素進行變更設計
    ，減除七股溪橋段部分之工程，在法律效果上已經屬於對原
    告為部分終止契約之行為，依上開兩造契約第15條第1項規
    定，應賠償原告所受之損失。本件原告依工程總價千分之一
    繳納印花稅，七股溪橋段工程款扣除發票稅金後為251,725,
    248元，核計繳納之印花稅金為251,725元，此部份之損失應
    由被告賠償之。原告此部份之請求，為有理由，應予准許。
(四)、因七股溪橋路段變更設計減除不作所造成原告支出箱型樑模
    版損失部分：
  1.依系爭契約第15條第1項規定：「因甲方（即被告）認為工
    程有終止之必要時，得終止契約全部或一部份，乙方（即原
    告）接到甲方通知後，應立即停工並負責遣散工人，其已完
    成工程及已進場材料，由甲方核實給價，倘因此而使乙方蒙
    受損害時，乙方得檢附具體資料，請求甲方核實補償」。本
    件依工程詳細價目表，箱型樑鋼模的成本是以77跨箱型樑之
    數量進行攤提計價，而原告為本件施工已製作3套箱型樑模
    版，被告於民國92年10月20日通知原告七股溪橋路段擬從原
    契約減除不作，部分終止，且於完工後，以23跨已完成的箱
    型樑面積來計算箱型樑模版之成本費用給原告【結算明細表
    該工程項目結算結果數量為：9078平方公尺（即箱型樑灌製
    完成之數量）＊158(元/平方公尺）=1,434,324元】等事實
    ，均為兩造所不爭執，堪信為真實。
  2.鋼模使用次數說明：箱型樑模版依據結構體位置，可區分為
    底模、側模及翼版模等三種，施作過程中側模及翼版模結合
    為一體以利施工及外觀整體性，底模鋪設為成後再組裝翼版
    模，於組立及澆置混凝土過程中均將影響鋼模之耐久性，亦
    即翻模次數有一定限度，依一般工程數量計算慣例，並參考
    公路總局93年11月第31卷第5期〈台灣公路工程〉《逐跨架
    設場撐工法施工》內容（詳台灣省土木技師公會93年11月30
    日鑑定報告附件五），一套鋼模最多使用次數一般採30次計
    。本案箱型樑鋼模之材料費用，依據工程預算書甲一012之
    單價分析內容，其中鋼板材料數量係採1.3公斤計算，經計
    算得知原工程預算書係採用27次翻模次數作為計算基準（計
    算方式詳見上開鑑定報告第6頁），故本案箱型樑鋼模至少
    需27次之翻模，方能攤提原預算中鋼板之材料及製作成本。
  3.系爭工程跨越下山子溪、六成排水、七股溪，共設計77跨箱
    型樑，本案橋樑工程係採用地面支撐逐跨工法施工，亦即採
    用一般場撐工法，依據公路總局93年11月第31卷第5期〈台
    灣公路工程〉《逐跨架設場撐工法施工》內容（詳台灣省土
    木技師公會93年11月30日鑑定報告附件五），針對該局西濱
    中工處以往施工經驗，每一橋跨施工作業所需之標準作業天
    數規劃為27天。考量每一橋跨單元所需之施工時間為27 天
    ，及一套鋼模最多使用次數為27次，則77跨橋樑只少需要3
    套鋼模，以符合鋼模翻模次數之限制，且其所需之施工期為
    702天（26跨/1套×27天），方能符合契約要求之總施工期
    780日曆天，故本案工程施工規劃，至少需要3套鋼模方能於
    契約期限完成本案工程。
  4.每套鋼模之成本：依據工程預算書施工預算明細表甲一12項
    「場鑄箱型樑鋼模製作及拆裝」中得知，鋼模材料費（4.5m
    m 厚）及角鐵材料費每公斤為12元，經核與91年1月之營造
    物價相近，另查工程預算書施工預算明細表甲一12項「場鑄
    箱型樑鋼模製作及拆裝」總數量為29879平方公尺，共計77
    跨，故換算平均每跨鋼模數量為388平方公尺，依據工程預
    算書施工預算明細表甲一12各工項單價及參考公路總局各工
    項工率，計算每平方公尺鋼模製作費用為2157元（詳如上開
    鑑定報告附表一，見鑑定報告第24頁），故每套鋼模（388
    平方公尺）之成本為836916元（計算方式：2157×388＝836
    916）。
  5.本件兩造原契約約定原告應施做之77跨橋樑，經被告將七股
    溪橋段部份契約終止，減縮成僅有23跨，亦即，將原本需要
    3套鋼模才能完成之工作，經部份終止後，只需要1套鋼模即
    可完成工作，致使原告額外支出2套鋼模之成本即1,673,832
    元（836916×2＝0000000），就此部分之損失既是因被告終
    止部分契約所導致，被告自應賠償原告此部份之損失，是原
    告起訴時請求被告支出箱型樑模版損失共計3,110,157元，
    於1,673,832元之範圍內，應予准許，逾此部分之請求，為
    無理由，應予駁回。
(五)、因七股溪橋減除不作導致運距增加產生之成本部分：
  1.原告主張因七股溪橋從停工到減除不作，被告部分終止契約
    之結果，造成原告變更施工網狀圖，變更施工要徑，因此，
    造成工區內之土方運輸路線必須繞道而行，對於此一部分終
    止契約造成原告成本增加之損失，被告當應賠償之。故原告
    以PAPAGO軟體測量出以繞行台17線省道及176線進入工區○
    路徑距離為13.4公里，與原告依照契約設計之原規劃運輸路
    徑8.465公里相比較，二者之運輸路徑相差4.94公里。是以
    ，依照原告於前開陳報狀中之計算方式可以得出因運距增加
    所增加運輸費用之單價為每立方米土方之運費49.3元，總計
    因運距增加所增加之運費成本為新台幣17,227,983元。
  2.經查，依據原告所提出，而為被告所不爭執之施工網狀圖之
    規劃內容，其工區原預定之施工動線為由南往北施做，配合
    施工動線順序，其運輸路線亦應為由南往北。本案七股溪橋
    因故取消不作，故工區○○○○路徑勢必無法依據原規劃由
    南往北之施工動線，即經由七股溪施工便橋往北施作，如採
    用工區○○○○道路，雖將增加額外之道路修補費用，然原
    告施工當時繞行工區○○○○道路路徑究竟為何，原告無法
    舉證證明之，則其增加之運距，以及因增加運距而增加之運
    輸成本究竟為何，自亦無法明瞭。原告請求因增加運距而增
    加之運輸費用，因無法舉證證明其實際增加運距究竟為何，
    其請求給付所增加之運費成本為新台幣17,227,983元，為無
    理由，應予駁回。
(六)、關於原告已施作之水中支撐，但被告未計價給付，然依照實
    作實算原則應予計價之部分：
  1.原告主張本件原設計圖說僅有地面支撐工法，但不符合跨河
    建造物之施工規範，因此被告同意原告變更設計為水中支撐
    ，故應分別計價。被告除原本給付陸地支撐之工程款外，另
    應給付4,063,680元。
  2.按系爭契約包含契約條款、公路局工程投標須知及附件、補
    充施工說明書、設計圖、公路工程施工說明書。而本件工程
    有關「地面支撐逐跨架設工法」之說明，於補充施工說明書
    第410章「逐跨架設工法橋樑」內容提及支撐方式詳該章第3
    節「鋼質支撐架」，而「鋼質支撐架」須另詳補充施工說明
    書第115章「場鑄鋼質支撐」，而「場鑄鋼質支撐」文中提
    及陸地及水中支撐2種施工事項，故系爭契約關於「地面支
    撐逐跨架設工法」之約定，應係併含水中支撐事項，而非僅
    限於陸地支撐項目。本件施工圖ST-12所標示之施工法，雖
    僅標示一般之陸地鋼質支撐方式，而未特別標示水中支撐之
    施作方式，然依該圖說左下角註解，說明「逐跨架設工法」
    施工程序示意圖僅適用於現有地形可架設臨時支撐之處，且
    僅供參考，並告知原告應於施工前考量現地地形提送詳細施
    工計畫書送經工地工程司核可後，方可施工，故該施工圖僅
    標示一般之陸地鋼質支撐方式，而未特別標示水中支撐之施
    作方式，然依上開說明，本件工程既已於補充施工說明書第
    115章「場鑄鋼質支撐」中提及陸地及水中支撐2種施工事項
    ，自不能僅憑上開施工圖之標示，遽認本件契約未包含水中
    支撐工項。
  3.原告於民國92年1月1日檢送箱型樑施工計畫書時，於函文說
    明欄中表示「另水中支撐，礙於現有法令，水中內不得回填
    土方阻礙現航道之規定，將另行採用其他方式施作（計畫書
    將另送）。唯查，該項支撐費用並未列入本工程合約之工程
    項目及施工圖說內，請貴段詳查並准予變更追加該項支撐費
    用」。被告在92年1月22日回文中表示要求原告將「水中支
    撐部分請併入」施工計畫中，嗣原告在之後所送出之箱型樑
    施工計畫書第二版及第三版部分，均將水中支撐列入施作工
    法及項目，並且將進行水中支撐所需之H型鋼筋數量與進行
    地面（陸面）支撐之鋼質支撐數量予以分別規劃與計算，被
    告對該施工計畫書均予核定，並對原告上開施工方法之設計
    與鋼筋數量均予審查通過，上開過程為兩造所不爭執，應信
    為真實。上開程序即係原告於施工前考量現地地形，就採用
    陸地支撐或水中支撐工法，提送詳細施工計畫書送經被告核
    可之過程，尚非變更設計之行為，原告主張此乃屬變更設計
    ，容有誤會。
  4.系爭契約就「地面支撐逐跨架設工法」之約定，既已包括水
    中支撐工法，而被告亦已給付原契約所約定之工程款，則原
    告請求被告另行給付水中支撐項目之工程款，為無理由，應
    予駁回。
(七)、系爭契約約定之借土填方及滾壓之契約單價與原告實際完工
    之差異費用：
  1.原告主張系爭契約約定土方壓縮比僅1.1，明顯有誤，原告
    實際施做併陳報給被告核備確認之土方壓縮比亦為一般情形
    即1.25左右，因此，原告請求更正錯誤之設計係數，依實作
    實算進行計價給付，查閱本工程工程結算明細表該工程項目
    結算數量為：760,499m3，經計算應增加之工程款合計金額
    為21,446,072元）。
  2.本案工程借土來源有高鐵C291標新市、新化、歸仁工程、阿
    公店水庫更新工程計畫水庫浚渫工程、台南縣東山鄉○○○
    段66-9地號等地，經查上述取土區表土製地下約10公尺範圍
    內，土壤分類大多為沉泥質砂（SM）與黏土（CL），故其壓
    縮比可採用台灣省政府住宅及都市發展局「施工手冊-第一
    篇公共工程」表2.2.2各種土方材料之體積變換值中SM與CL
    兩這標準值和之平均值1.25，碎石級配之壓縮比，參考交通
    部公路總局工料分析表4-14項內容，壓縮比值採用1.30，或
    採用一般工程實務常用之值1.25。本案工程預算書中甲四7
    「借土填方及滾壓」及甲四11「碎石級配料及鋪壓」之單價
    分析內容得知，系爭契約關於填土土方壓縮比係採1.10，碎
    石級配之壓縮比則採1.25，故填土土方壓縮比之設計，確實
    不足，業據台灣省土木技師公會提出鑑定意見書在卷可按（
    見鑑定意見書第14頁）。
  3.然查，依據系爭契約中「交通部公路局工程投標須知及附件
    」第5條規定：「廠商對於招標文件內容有疑義者，應於招
    標文件規定之日期前，以書面向本局主辦招標單位請求釋疑
    。」本件於招標期間，被告既已將空白標單之「借土填方及
    滾壓」、「碎石級配料及鋪壓」等相關工項單價分析表預先
    告知投標廠商，原告於投標前，已知悉系爭契約約定之填土
    方及級配料之壓縮比分別為1.10及1.25，原告既未提出異議
    ，而業已投標並得標，且與被告簽定系爭承攬契約，即已同
    意以上開壓縮比計算土方款項，被告既已依據原契約約定之
    土方壓縮比即1. 1計算並給付該項工程款予原告，原告事後
    自不得再以實際施作並陳報與被告之土方壓縮比確為1.25，
    而請求被告給付依據1.25壓縮比計算之工程款。原告此部份
    之請求，為無理由，應予駁回。
(八)、關於原告已施作之施工臨時便橋，契約項目中已編列，但卻
    未依原契約之設計預算書數量核實給付之部分：
  1.原告主張其施工臨時便橋是依照圖說設計的7米寬度進行施
    做，原結算數量應依原設計預算書計算方式改為7米寬來計
    價鋼便橋，不足部份為578.1平方米，經核算需核補費用為
    新台幣3,011,901元。
  2.經查，證人即負責系爭工程原始設計、規劃者丙○○於本院
    審理時證稱：「ST21設計圖是施工便橋假設工程的示意圖，
    是提供包商作為施工參考以及設計計價的依據，計價是依據
    該設計圖所標示單位長度的面積，以每平方公尺的單價，乘
    上實際施工的長度再加上必要增加的寬度計算數量。本件契
    約數量的計價不是以橋面寬7米計算，實際上是覆工板面寬
    6米計價，契約書上沒有用7米來計算。設計圖上標7米是指
    橋墩上橫樑的長度，設計數量的計算書以7米來算，是考慮
    到額外需要加寬的量，例如轉彎處或是機具需要而加寬的地
    方，因為無法預先知道要加寬的部分有多少，為簡化計算方
    式故先以7米寬度計算」等語（見本院卷第38頁），證人丙
    ○○業已證稱設計圖雖標示下部「鋼樑」寬度為7米，但計
    價則係以上部「覆工板」面寬計價，從而原告主張以7米計
    價乙節，要與契約不符，原告主張委無足取。
  3.至台灣省土木技師鑑定結果，固謂依原設計單位編製預算之
    數量計算基準，施工便橋應採7公尺寬度計價，以符原預算
    編製之精神云云。惟該預算編制數量表既非契約之一部分，
    自難據以認定契約之內容，亦難以此鑑定結果為有利於原告
    之解釋。綜此，原告此部份之請求為無理由，應予駁回。
(九)、關於原告已施作之施工臨時便道，未依原契約設計採實作實
    算計價部分：
  1.原告主張，施工項目甲二37既有施工臨時便道之設計，原
    告依照實作實算原則進行計價請求，有契約之依據，且工程
    項目數量會超過原契約設計預算書之數量，其原由乃因原設
    計預算書施工便道僅規劃一條，而因本工程主要施工結構物
    均位於路權兩側，是故原告施製作鋼便橋施工計劃書時即因
    工需，規劃便道於兩側，寬度為7公尺，且已奉被告同意核
    備，是以原告依契約規定進行核算數量，合計被告需再給付
    1,293,600元）。
  2.經查，證人丙○○於本院審理時證稱：「便橋是因路段有兩
    個排水溪，一個下山子溪及六成排水溪、七股溪排水道，便
    道是因為施工區都是魚溫沒有道路可以直接到達，所以設計
    便橋及便道，便道及便橋原設計只有一道，如果要跨越四十
    米道路到另一側，可以施作『橫向』便橋，如果在路地上是
    便道，供作施工運輸道路，根據施工的需要可以做在用地範
    圍（指四十米道路用地）左側或是右側或是中間，只要一道
    就可以…所以本件契約的數量是以一條便橋及便道核算出來
    」、「原規劃設計只考慮一條就可以，只是因為施工的需要
    橫向的連通就可以進行施工」等語（見本院卷第38頁），且
    原設計施工便道僅為一條，復為原告所自認，乃原告為圖施
    工便利，自行設置二條便道，復未證明確有其必要，其已享
    受施工便利之利益，因此所增生費用，自不應由被告負擔。
    從而，原告此部份之請求，為無理由，應予駁回。
(十)、因法令限制導致工法變更所增加之施工項目即下山子溪施工
    構台部分：
  1.原告主張因下山子溪段施設橋墩基樁，而橋墩所座落之位置
    又是在河道中心附近，然被告並未徵收河道鄰地作為改變河
    道之準備，基於水利法規之要求，原告必須改用水中支撐之
    施工，原告於民國91年11月15日向被告提出下山溪施工構台
    詳圖及計算書供被告審查，並辦理變更追加，被告拒絕審查
    亦拒絕查驗，爰請求增加水中構台之工程款2,383,419元。
  2.按報酬應於工作交付時給付之，無須交付者，應於工作完成
    時給付之。民法第505條第1項定有明文。經查，依原告提出
    之「使用台灣省台南縣政府管理區域排水水利建造物切結書
    」內容顯示，本案工程水利建造物申請時間為91年11月1日
    ，當時並無相關水利法規針對跨河建造物施工中場撐使用作
    出規定，直至92年3月3日經濟部經授水字第09220202760號
    令訂定之「跨河建造物設置審核要點」第13條，始就汛期中
    及非汛期使用場撐支撐架之排列方向、排列間距、橫斷面寬
    度、上部結構模板位置等事項為規定。而於原告申請建造當
    時使用之水利法規為依90年6月18日經（90）水利字第
    09002606920號訂定之「跨河建造物設置規範」，其中並無
    針對跨河建造物施工作任何要求；依87年7月29日經（87
    ）水政字第Ｚ○○○○○○○○○號函訂定「河川區域內申請設置運輸
    路、便橋、越堤路案件審查注意事項」第6條「運輸路、便
    橋或越堤路之設計應符合下列下列規定：（一）運輸路應就
    地整平使用，不得填土石變更原地形及鋪設鋼筋混凝土路面
    、路基，如需填碎石級配料置換以強化路基，其路面高程不
    得高於原有河床地盤高」。而ST-12設計圖中之回填土方設
    計方式，地面若採用就地整平使用及路面高程小於原有河床
    地盤高時，即符合87年7月29日「河川區域內申請設置運輸
    路、便橋、越堤路案件審查注意事項」第6條之要求，惟需
    事先進行河道改道，亦免影響水流，如於防汛期間（每年5
    月1日至11月30日）進行施工，考量豪大雨或颱風影響機率
    較高，為免阻塞河道影響水流造成洪氾，不宜依照設計圖說
    ST-12之回填方式施工方式構建橋墩，業據台灣省土木技師
    公會提出鑑定意見在卷可按（見台灣省土木技師公會鑑定意
    見書第20、21頁）。
  3.另據證人丙○○於本院審理時證稱：「下山子溪我們去勘查
    時只認定為區域排水不需要用到構台，因為原設計橋墩位置
    是在河道護岸邊，我們認為可以用將河道改道的方式進行橋
    墩的施工。跨河構造物的規定是在92年頒布，但我們認為該
    規定並非絕對禁止水中施設跨河構造物，下山子溪為台南縣
    政府管轄若經過台南縣政府同意破堤或改道就可以施作，不
    一定使用構台，因為構台是比較昂貴的施工用法。除非台南
    縣政府不准許的時候，才會考慮改以構台方式施作」、「原
    規劃的施工方式是要以河道改道及打鋼板樁填土方的方式施
    工」等語（見本院卷第39、40頁），足認原設計橋墩的施工
    方式，確係以河道改道為前提。
  4.綜上，系爭契約就下山子溪橋墩之建造方式原設計確係以河
    道改道及回填土方的方式施工，且為進行回填土方，必須將
    河道改道，以策安全，然河道改道牽涉鄰地之徵收，被告既
    未徵收鄰地，原告當無從進行河道之改道，從而，原告有必
    要改採用較不易阻塞河道之施工構台方式進行橋墩施作。原
    告於民國91年11月15日向被告提出下山溪施工構台詳圖及計
    算書供被告審查，並辦理變更追加等事實，為被告所不爭執
    ，被告雖未同意辦理變更設計，然此工程既有必要變更施工
    方式，被告自應給付原告變更施工方式後所增加之工程款。
    末查，依據原告提出之施工構台施工圖，臺灣省土木技師公
    會鑑定每平方公尺合理的施作費用經計算為6,466元（見鑑
    定報告第22頁），原告請求以每平方公尺5,210元計算，核
    計應核補金額為2,383,419元。（計算式：457.47m2*5210元
    ／m2=2,383, 419元），此部份之請求為有理由，應予准許
    。
五、綜上所述，原告就上開各項請求，其中關於增加管理費用支
    出12,604,007元、七股溪橋段減除不做造成差額保證金及履
    約保證金之利息損失1,141,385元、印花稅損失251,725元、
    箱型樑模板2套之成本費用1,673,832元、下山子溪施工構台
    之工程款2,383,419元部分，共計18,054,368元，以及自起
    訴狀繕本送達翌日起至清償日止按周年利率百分之5計算之
    利息，為有理由，應予准許。其餘關於運距增加以致運輸成
    本增加費用17,227,983元、水中支撐之工程款1,912,320元
    、借土填方滾壓比設計錯誤之差價21,446,072元、施工便橋
    7米計價之差價3,011,901元、施工便道2條計價之差價1,293
    ,600元等部份，其請求為無理由，應予駁回。
六、又法院為終局判決時，應依職權為訴訟費用之裁判，民事訴
    訟法第87條第1項定有明文。查本件訴訟標的金額為110,102
    ,458元，應徵第一審裁判費為1,051,621元，又因本件送台
    灣省土木技師公會鑑定，支出鑑定費用45萬元，訴訟費用合
    計1,501,261元，依原告為一部勝訴之情形，本院認應由被
    告負擔百分之16即240,201元（不足1元部分，4捨5入），餘
    由原告負擔，爰判決如主文第3項所示。
七、兩造分別陳明願供擔保請准宣告假執行及免為假執行，於上
    開原告勝訴之範圍內，經核於法並無不合，爰分別酌定相當
    之擔保金額准許之，至原告敗訴部份，其假執行之聲請即失
    所附麗，爰併予駁回之。
八、又本件判決結果已臻明確，兩造其餘攻擊、防禦方法並證據
    資料，經本院斟酌後，認對判決結果無影響，爰不再逐一論
    述，附此說明。
九、結論：原告之訴為一部有理由、一部無理由，依民事訴訟法
    第79條、第87條第1項、第392條，判決如主文。
中    華    民    國    98    年    10    月    16    日
                  民事第三庭  法  官  高如宜
以上正本係照原本作成。
如對本判決上訴，須於判決送達後20日內向本院提出上訴狀。
中    華    民    國    98    年    10    月    16    日
                              書記官  楊宗倫


司法院資訊處製作；財團法人民間司法改革基金會備份。
